ACORDAO-COMPLETO-2317020

ACÓRDÃO 925/2019 ATA 13/2019 - PLENÁRIO

VISTA, relatada e discutida esta representação acerca de possíveis irregularidades no pregão eletrônico 11/2016, conduzido pelo Instituto Nacional de Estudos e Pesquisas Educacionais Anísio Teixeira - Inep para contratar serviços especializados de aplicação e correção do Exame Nacional de Desempenho de Estudantes - Enade.
ACORDAM os ministros do Tribunal de Contas da União, reunidos em sessão do Plenário, com fundamento no art. 113, § 1º, da Lei 8.666/1993 c/c os arts. 235, 237, inciso VII, e 250, incisos II e III, do Regimento Interno e nas disposições da Resolução TCU 265/2014, ante as razões expostas pela relatora, em:
9.1. conhecer da representação e considerá-la parcialmente procedente;
9.2. rejeitar as justificativas apresentadas por Eunice de Oliveira Ferreira Santos, Margô Gomes de Oliveira Karnikowski e Pedro Massad Júnior, sem, entretanto, aplicar-lhes multa em razão das atenuantes verificadas;
9.3. determinar ao Instituto Nacional de Estudos e Pesquisas Educacionais Anísio Teixeira que se abstenha de prorrogar o contrato firmado em decorrência do pregão eletrônico 11/2016, autorizada sua renovação, todavia, em caráter excepcional, com a exclusiva finalidade de realizar o Enade 2019, desde que sejam cumpridas as exigências normativas para tanto e demonstrada a ausência de tempo suficiente para processar novo certame;
9.4. dar ciência ao Instituto Nacional de Estudos e Pesquisas Educacionais Anísio Teixeira sobre as seguintes ocorrências identificadas no pregão eletrônico 11/2016, de forma que adote as providências necessárias a não repeti-las nos futuros certames licitatórios:
9.4.1. inserção de rigorosos requisitos de qualificação técnico-operacional (subitem 8.8.2 do edital) desacompanhados de estudos que justificassem tecnicamente a imprescindibilidade das seguintes exigências e a cumulatividade entre elas e identificassem seus impactos no que concerne à competitividade do certame, em afronta às disposições dos artigos 37, inciso XXI, da Constituição, 3º, caput e § 1º, inciso I, 30, inciso II e §§ 1º e 5º, da Lei 8.666/1993, 3º, incisos II e III, e 9º da Lei 10.520/2002:
9.4.1.1. comprovação de experiência em aplicação de exames em sala seriada, mesmo que seja a regra geral estabelecida no certame o ensalamento por área ou curso (subitens EN 2.1.4 e 2.1.5 do Encarte "A" do instrumento convocatório) , restringindo a contratação às entidades que tenham atuado em edições anteriores dessa avaliação, uma vez que se trata de característica própria do Enade;
9.4.1.2. comprovação de experiência em aplicação e correção de provas objetivas e discursivas para, no mínimo, 303.846 estudantes, quantidade superior ao número estimado de examinados para o exercício de 2016 (226.000) e 2019 (238.000) e quase 60% da prevista para 2017 (532.000) ;
9.4.1.3. comprovação de experiência em aplicação e correção de provas objetivas e discursivas em, no mínimo, 615 municípios, quantidade muito superior ao número de cidades em que foram aplicadas provas de concursos públicos de âmbito nacional, com quantidade superior de candidatos;
9.4.1.4. comprovação de experiência na execução de objeto com as características destacadas nos subitens anteriores por período não inferior a três anos, potencializando ainda mais o caráter restritivo das exigências.
9.4.2. caracterização dos serviços especializados de aplicação e correção do Enade como de natureza contínua, em desacordo com as disposições do anexo I, incisos XXI e XXII, da então vigente Instrução Normativa SLTI/MPOG 2/2008 (na redação dada pela Instrução Normativa SLTI/MPOG 6/2013) .
9.5. recomendar ao Instituto Nacional de Estudos e Pesquisas Educacionais Anísio Teixeira que, nos futuros certames licitatórios para contratação dos serviços especializados de aplicação e correção do Enade, avalie a necessidade de adequar as disposições que tratam dos prazos para entrega do "Plano Estratégico Logístico" e do "Relatório Avaliativo e Proposição de Melhorias" (subitem 9.3 do termo de referência do pregão eletrônico 11/2016) , tendo em vista a aparente exiguidade do tempo fixado para aquele planejamento e a insuficiência de tempo para implementar as melhorias sugeridas na realização do exame subsequente;
9.6. determinar ao Instituto Nacional de Estudos e Pesquisas Educacionais Anísio Teixeira que informe a este Tribunal, no prazo de 30 (trinta) dias, as medidas adotadas para cumprir a determinação do subitem 9.3 desta deliberação;
9.7. determinar à Secretaria de Controle Externo de Aquisições Logísticas que monitore o cumprimento das medidas constantes dos subitens 9.3 e 9.6, acima, e, quando do lançamento de novo edital para contratação dos serviços em tela, avalie o atendimento das disposições contidas nos subitens 9.4 e 9.5 deste acórdão, representando a este Tribunal caso necessário; 
9.8. encaminhar cópia desta deliberação à representante, ao Instituto Nacional de Estudos e Pesquisas Educacionais Anísio Teixeira, à Secretaria-Executiva do Ministério da Educação, à Fundação Cesgranrio e à Secretaria de Controle Externo da Educação - SecexEducação para conhecimento.

Representação sobre supostas irregularidades em certame realizado para contratar serviços especializados de aplicação e correção do Exame Nacional de Desempenho de Estudantes - Enade. Análise das razões de justificativa.

Instituto Nacional de Estudos e Pesquisas Educacionais Anísio Teixeira - Inep.

3. Representante/Interessados/Responsáveis:
3.1. Representante: Consulplan Consultoria e Planejamento em Administração Pública Eireli (CNPJ 01.185.758/0001-04).
3.2. Interessadas: Advocacia-Geral da União (CNPJ 26.994.558/0001-23) e Fundação Cesgranrio (CNPJ 42.270.181/0001-16).
3.3. Responsáveis: Eunice de Oliveira Ferreira Santos (CPF XXX.838.131-XX), Margô Gomes de Oliveira Karnikowski (CPF XXX.667.860-XX) e Pedro Massad Júnior (CPF XXX.379.411-XX).

Ministro Benjamin Zymler

13.1. Ministros presentes: José Mucio Monteiro (Presidente), Walton Alencar Rodrigues, Benjamin Zymler (Revisor), Augusto Nardes, Raimundo Carreiro, Ana Arraes (Relatora) e Vital do Rêgo.
13.2. Ministro-Substituto convocado: Augusto Sherman Cavalcanti.
13.3. Ministros-Substitutos presentes: Marcos Bemquerer Costa e Weder de Oliveira.

ACORDAO-COMPLETO-2388234

Acórdão 926/2020 - Plenário

ANA ARRAES

Adoto como parte do relatório a instrução à peça 51, elaborada na Secretaria de Controle Externo de Aquisições Logísticas - Selog e acolhida por seus dirigentes (peças 52/3) :
"INTRODUÇÃO
1.	Cuidam os autos de representação a respeito de supostas irregularidades ocorridas no Instituto Nacional de Estudos e Pesquisas Educacionais Anísio Teixeira (Inep) , relacionadas ao Pregão Eletrônico 11/2016, que teve por objeto a contratação de serviços especializados de aplicação e correção do Exame Nacional de Desempenho de Estudantes - Enade (Peça 1, p.29) .
2.	O valor da contratação foi estimado em R$ 45.680.207,64, tendo sido homologado para a Fundação Cesgranrio pelo valor de R$ 34.000.000,00, após inabilitação da Inaz do Pará Serviços de Concursos Públicos Ltda., que tinha ofertado o melhor lance no valor de R$ 33.900.000,00, reduzido a R$ 33.400.000,00 após negociação conduzida pelo pregoeiro.
3.	A representante alega, em síntese, a existência das seguintes irregularidades:
a) necessidade de comprovação de qualificação técnica demonstrando experiência na aplicação de exame e avaliação em sala seriada, conceito restrito a exames e avaliações para estudantes de cursos de diferentes áreas do conhecimento em uma mesma sala, direcionando a contratação para licitantes que tenham realizado edições anteriores do Enade;
b) exigência de comprovação de experiência para fins de qualificação técnica por período não inferior a 3 (três) anos, classificando equivocadamente o serviço como de natureza continuada.
4.	A representante solicitou a concessão de cautelar inaudita altera pars, nos termos do art. 276 do RI/TCU, com vistas à suspensão imediata do certame e, no mérito, a exclusão das cláusulas questionadas na presente representação.
HISTÓRICO
5.	Em sua análise inicial (peça 3) , a Selog propôs, além do conhecimento da representação, a realização de oitiva prévia do Inep, com vistas à obtenção dos seguintes elementos: esclarecimentos quanto aos questionamentos trazidos pelo representante; cópia da Portaria 67/2010 - Inep, que teria classificado os serviços licitados como sendo de natureza continuada; e cópia dos pareceres jurídicos emitidos para aprovação da citada Portaria.
6.	Em seu despacho (peça 7) , a Relatora conheceu da representação, indeferiu o pedido de ingresso nos autos formulado pela representante (peça 5) , e determinou a oitiva prévia do Inep, mantendo, na essência, a proposta encaminhada pela Selog. A resposta do Inep foi encaminhada por meio da peça 16, à qual foram anexados os elementos constantes das peças 17 a 29.
7.	Na instrução seguinte (peça 31) , da manifestação do Inep, a Selog destacou as seguintes informações:
a) o Enade seria realizado no dia 20/11/2016;
b) o contrato 22/2015, referente ao Enade 2015, não contemplaria a correção do exame, motivo pelo qual teria sido verificada a necessidade de realizar novo certame;
c) no curso do Contrato 22/2015, teriam sido identificadas dificuldades da contratada em aplicar provas para diversas áreas do conhecimento em uma mesma sala, situação que teria levado à conclusão de que seria necessária a inserção de requisito de capacidade técnica inerente ao exame a ser aplicado;
d) a inabilitação da primeira colocada não estaria relacionada à exigência de comprovação de experiência em aplicação de exames e avaliações em sala seriada;
e) caberia ao próprio Inep definir o que seria serviço continuado no âmbito de suas atribuições, o que teria sido feito por meio da Portaria 67/2010, que teria contemplado 'a aplicação, correção e divulgação dos resultados dos exames promovidos pelo INEP'.
8.	A Unidade Técnica recomendou o indeferimento da medida cautelar pleiteada pelo representante, uma vez caracterizado o periculum in mora ao reverso, mas apontou que, em princípio, dificuldades na execução de um contrato não justificariam a inserção de cláusulas restritivas no certame seguinte. Destacou que na fase 'pré-aplicação' haveria previsão de preparação de instrumentos e manuais instrutivos com vistas à capacitação das equipes de aplicação e demais colaboradores, momento que pareceria ser o mais adequado para tratar das falhas identificadas na contratação anterior. Quanto ao parecer jurídico relativo à minuta da Portaria 67/2010, destacou não ter sido ele conclusivo. Por fim, propôs o retorno dos autos à Selog para o aprofundamento da análise da matéria, bem como autorização para a realização de inspeção no Inep.
9.	No despacho constante da peça 33, a Relatora acompanhou a proposta da Selog e acrescentou determinação para que se realizasse a oitiva da Fundação Cesgranrio, para que se manifestasse quanto aos indícios de irregularidades apontados nesta representação.
EXAME TÉCNICO
10.	A inspeção no Inep foi executada nos dias 20 e 21/10/2016, conforme Portaria de Fiscalização nº 1172/2016 (peça 38) , cujos trabalhos se restringiram aos aspectos tratados nestes autos.
11.	O questionamento central refere-se à exigência contida no subitem 8.8.2 do edital do Pregão Eletrônico 11/2016, conforme abaixo:
8.8. As empresas, cadastradas ou não no SICAF, deverão comprovar, ainda, a qualificação técnica, por meio de: 
8.8.1. Em nome do licitante: Atestados e/ou declarações de capacidade técnica 
8.8.2. Comprovação de aptidão para desempenho de atividades pertinentes e compatíveis em características, quantidades e prazos com o objeto desta licitação, demonstrando que realizou atividades referentes à aplicação (em sala seriada) de exame e/ou avaliação, correção das questões discursivas e objetivas para, no mínimo, 50% (cinquenta por cento) ao número máximo de 607.692 (seiscentos e sete mil, seiscentos e noventa e dois) estudantes e 50% do número estimado de 1.230 (um mil, duzentos e trinta) municípios distintos, simultaneamente, da federação, isto é, no mínimo, 303.846 (trezentos e três mil, oitocentos e quarenta e seis) estudantes e 615 (seiscentos e quinze) municípios, por meio de atestados fornecidos por pessoas jurídica de direito público ou privado; por período não inferior a 3 (três) anos, conforme inciso I, § 5º, artigo 19 IN/SLTI 02/2008; 
Desclassificação do licitante inicialmente classificado na primeira colocação
12.	Em relação à eliminação do licitante inicialmente classificado na primeira colocação após a fase competitiva do Pregão Eletrônico 11/2016, verificou-se que a documentação encaminhada pela empresa Inaz do Pará Serviços de Concursos Públicos Ltda. - EPP não foi suficiente para comprovar a qualificação técnica exigida na licitação. Conforme o teor da peça 42, p. 1, a soma dos treze atestados apresentados pelo licitante atestariam apenas a realização de provas em 218 municípios e para 209.879 candidatos. Além disso, o licitante também não teria atendido aos subitens 8.8.3 (capacidade técnico-profissional) e 8.8.14 (qualificação econômico-financeira) , conforme análise realizada pela Coordenação-Geral de Planejamento das Avaliações do Inep (peça 42, p. 2-5) .
13.	Não obstante, cabe ressalvar que, apesar da alegação do Inep de que a desclassificação da primeira colocada não teria ocorrido em virtude da exigência de comprovação de experiência em aplicação de provas em sala seriada (peça 16, p. 10) , os atestados apresentados pela empresa (peça 43) não comprovaram o atendimento a esse requisito, uma vez que não continham informações a respeito do tema.
Requisitos exigidos para comprovação de capacidade técnico-operacional
14.	O subitem 8.8.2 do edital exigiu dos licitantes a comprovação dos seguintes requisitos de capacidade técnica: aplicação de exame e/ou avaliação em sala seriada para, no mínimo, 303.846 estudantes; em 615 municípios; e por período não inferior a três anos.
15.	No âmbito do processo administrativo referente ao Pregão Eletrônico 11/2016, identificou-se que a exigência de experiência em aplicação de exames em sala seriada foi inserida no edital em razão do teor da Nota Técnica nº 01/2016-DGP (peça 44) , que tratou de problemas ocorridos na aplicação do Enade 2015, situação, inclusive, que já havia sido relatada pelo Inep na resposta à oitiva encaminhada ao Tribunal (peça 16, p. 8) . Segundo a Nota Técnica, na aplicação do exame, houve problemas relacionados à quantidade insuficiente de provas em salas de aplicação do Exame e à distribuição de provas diferentes das áreas de avaliação indicadas pelas Instituições de Educação Superior (IES) . Essas falhas seriam decorrentes, em sua maioria, de erros de procedimento de aplicação, indicativo de que teria havido má atuação de colaboradores em face aos procedimentos adotados para a padronização e qualidade da aplicação (peça 44, p. 6) . No Despacho constante da peça 44, p. 14, emitido em 18/7/2016, o Coordenador Geral de Recursos Logísticos, Aquisições e Convênios do Inep solicitou à Coordenação Geral de Gestão e Monitoramento que considerasse tais fatos no processo de planejamento do Enade 2016. Como resultado, a exigência em questão foi inserida no edital da licitação ora em análise.
16.	Segundo o subitem 8.8.2.2.3, para comprovar experiência de aplicação de exame em sala seriada, o licitante deveria demonstrar 'capacidade de ensalar e aplicar avaliações e exames para estudantes de cursos de diferentes áreas do conhecimento em uma mesma sala'. Cabe destacar que se trata de particularidade do Enade, que, normalmente, não ocorre em outras espécies de exames, tais como concursos públicos, vestibulares, ou mesmo no Enem (Exame Nacional do Ensino Médio) .
17.	Problemas ocorridos na execução de contratos não autorizam, por si, a Administração a incrementar o grau de exigência de comprovação de capacidade técnica, ainda mais quando se trata da inserção de requisito com potencial de reduzir drasticamente a competitividade do certame. A inserção no edital da exigência de experiência em aplicação de avaliações em sala seriada não foi acompanhada de informações sobre os impactos que ela exerceria sobre os potenciais licitantes. Embora o corpo técnico do Inep tenha alegado que, na sua percepção, o mercado atenderia à exigência, reitera-se, não apresentou qualquer elemento concreto que corroborasse a afirmativa.
18.	Deve-se mencionar que a empresa representante, Consulplan Consultoria e Planejamento em Administração Pública, responsável pela aplicação do Enade 2015, exame ao qual estariam relacionados os problemas que deram ensejo à inserção da exigência ora tratada, atuou na operacionalização do Enade 2009, exame para o qual não houve relatos de problemas, conforme Atestado de Capacidade Técnica fornecido pelo próprio Inep (peça 45) .
19.	Uma possível alternativa à exigência consistiria em uma avaliação rigorosa por parte do Inep em relação ao 'Plano Estratégico Logístico', produto que, conforme o Caderno de Encargos do Enade - Encarte 'A' (peça 1, p. 100-101) , deve 'detalhar a estratégia e descrever os métodos, processos e técnicas de trabalho de cada fase (Pré-Aplicação, Aplicação e Pós-Aplicação) necessária à execução dos serviços'.
20.	Além disso, a aplicação de exames para estudantes de cursos de diferentes áreas do conhecimento em uma mesma sala parece não ser a regra geral, tendo em vista o disposto nos subitens EN 2.1.4 e 2.1.5 do Encarte 'A' do instrumento convocatório (peça 1, p.103) , conforme abaixo:
EN 2.1 A contratada receberá o Cadastro Geral de Participantes, fornecido pelo Inep, por meio eletrônico em ambiente seguro, para ensalar os estudantes conforme os seguintes critérios, na ordem em que são apresentados:
[...]
EN 2.1.4 Ensalar por área/curso e por ordem alfabética do nome dos estudantes; 
EN 2.1.5 Considerar no mínimo 40 (quarenta) e no máximo 80 (oitenta) estudantes por sala regular, ressalvados os municípios que não atendam ao número mínimo de estudantes por sala. Restando grupos de estudantes em quantidade inferior ao número mínimo por sala, admitir-se-á o ensalamento de estudantes de até 05 (cinco) áreas diferentes em uma sala regular;
21.	De acordo com o subitem EN 2.1.4, a regra geral seria o ensalamento por área/curso. Conforme o subitem EN 2.1.5, o ensalamento de estudantes de áreas diferentes em uma sala regular somente ocorreria quando o número de estudantes fosse inferior ao número mínimo por sala (40 estudantes) , hipótese em que seria admissível o ensalamento de estudantes de até cinco áreas diferentes na mesma sala.
22.	A exigência de comprovação de aplicação de exames/avaliações para 303.846 estudantes e em 615 municípios, números que equivaleriam a 50% do máximo de estudantes que fariam o Enade entre 2016 e 2020 e da quantidade estimada de municípios, também merece considerações. Conforme tabela apresentada no subitem 11.2.1.1.2 do Termo de Referência (peça 1, p. 68) , o número estimado de estudantes para o Enade nos anos de 2016, 2017, 2018, 2019 e 2020 seria, respectivamente, de 226.000, 532.000, 607.000, 238.000 e 585.000. Percebe-se que o número de examinados a ser comprovado nos atestados de capacidade técnica é muito superior à quantidade de estudantes esperada para os anos de 2016 e 2019, medida que se mostra desarrazoada, até porque, embora prevista a possibilidade de prorrogação por até 60 meses, a vigência inicial do ajuste é de apenas 12 meses, sem garantia de que haverá sucessivas renovações.
23.	No curso da inspeção, integrante da Diretoria de Avaliação da Educação Superior do Inep (Daes) , unidade responsável pela condução do Enade, informou que a exigência de qualificação técnica baseada no ano com maior quantidade de inscrições previstas estaria fundamentada no ganho de escala. Tal argumento, entretanto, não se mostra coerente, uma vez que esse ganho está relacionado à quantidade estimada de serviços e não às exigências para fins de qualificação técnica, que devem ser limitadas ao mínimo necessário à garantia do cumprimento das obrigações contratuais, conforme estabelece o inciso XXI do art. 37 da Constituição Federal.
24.	O mesmo se aplica à comprovação de execução de serviços similares em 615 municípios. Ainda que a exigência tenha por finalidade avaliar se o licitante possui experiência em aplicar provas com a capilaridade que o Enade requer (1.230 municípios) , ela não pode inviabilizar ou restringir indevidamente a competitividade do certame. Embora existam precedentes do TCU que admitam exigências de qualificação técnica que estejam dentro do limite de 50% da quantidade estimada para o objeto licitado, tal percentual não deve ser adotado indistintamente para toda e qualquer licitação, cabendo ao ente promotor do certame demonstrar a sua razoabilidade e pertinência.
25.	Com vistas a ilustrar a magnitude da exigência, foram levantados dados relativos a dois dos maiores concursos públicos realizados nos últimos anos. O concurso promovido pelo Instituto Nacional do Seguro Social (INSS) para provimento de vagas nos cargos de Analista do Seguro Social e Técnico do Seguro Social (Edital Nº 1 - INSS, de 22 de dezembro de 2015) , contou com expressiva participação de candidatos (1.043.807 de inscritos) e suas provas foram realizadas em 102 diferentes localidades, número que é apenas a sexta parte da exigência feita no Pregão Eletrônico 11/2016. Números semelhantes ocorreram em certame promovido pela Caixa Econômica Federal (Edital Nº 1 - Caixa, de 22 de janeiro de 2014) , que contou com a inscrição de 1.156.744 candidatos e provas realizadas em 127 diferentes localidades.
26.	As análises acima revelam que, mesmo individualmente, as exigências não são nada elementares. A dificuldade em atender à qualificação técnica requerida se torna muito maior na medida em que tais requisitos foram exigidos de forma cumulativa. Cumpre destacar que, nesta etapa processual, não foram identificados outros exames (concursos públicos ou vestibulares) , além do Enade, que atendam simultaneamente às exigências de aplicação de provas em sala seriada, para o mínimo de 303 mil candidatos, em pelo menos 615 municípios, isso sem contar a comprovação de execução desses serviços por período não inferior a três anos, condição que poderia direcionar o certame a entidades que já tenham prestado esse serviço ao Inep, conforme alegado pela representante, o que pode caracterizar uma reserva ilegítima e ilegal de mercado.
27.	Quanto a esse último ponto (exigência de comprovação de experiência na execução de serviços similares por período não inferior a três anos) , trata-se de previsão contida no inciso I do § 5º do art. 19 da IN 02/2008 SLTI/MPOG, inserida por meio da IN 06/2013 SLTI/MPOG. O Voto que embasou o Acórdão 1214/2013-TCU-Plenário - Ministro Relator: Aroldo Cedraz, um dos indutores da regra, abordou a questão da seguinte maneira:
[VOTO]
76. Outro aspecto considerado relevante pelo grupo é requerer que as empresas evidenciem experiência mínima de 3 anos na prestação dos serviços, de forma a evitar a contratação de empresas inexperientes, novas de mercado. Essa exigência objetiva minimizar os riscos de a administração contratar empresas que acabem não conseguindo cumprir o contrato durante todo o seu período, o que vem acontecendo com frequência.
28.	O excerto acima revela que a exigência teria por finalidade reduzir os riscos de contratar empresas inexperientes, novas de mercado, ou seja, avaliaria a solidez do licitante e a sua capacidade de se manter no mercado. Ainda que a IN 02/2008 SLTI/MPOG preveja a possibilidade de se exigir do licitante a 'comprovação de que tenha executado serviços de terceirização compatíveis em quantidade com o objeto licitado por período não inferior a 3 (três) anos', ante o rigor daquilo que foi posto no edital em termos de comprovação de experiência (sala seriada, 303.000 examinados e 615 municípios) , caberia ao Inep avaliar se tal requisito seria, de fato, necessário nessa licitação, tendo em vista o risco de se restringir os potenciais competidores àqueles que já teriam executado o Enade pelo período exigido, que, até o ano de 2014, foram contratados sem licitação (dispensa e inexigibilidade de licitação) .
29.	A fixação dos requisitos de qualificação técnica busca proporcionar à Administração segurança quanto à contratação de empresas que estejam aptas a prestar o objeto pretendido de forma satisfatória, mas ela deve ser conciliada com a competitividade, princípio que não pode ser negligenciado em uma licitação pública. Sobre a questão, transcreve-se excerto também retirado do voto condutor do Acórdão 1214/2013-TCU-Plenário:
[VOTO]
61. Antes de entrar no mérito da questão da capacidade técnico-profissional em si, é preciso falar um pouco da qualificação técnica em geral. Trata-se de uma das questões mais intricadas e que causa mais controvérsias na interpretação da Lei 8.666/93. É inegável que a administração deve procurar contratar empresas e profissionais que detenham condições técnicas para realizar os serviços a contento. Consequentemente, é preciso fazer exigências para que os licitantes demonstrem possuir tal capacidade. Por outro lado, é sempre uma preocupação, principalmente dos órgãos de controle, evitar que a busca desse objetivo proporcione a aposição de exigências desarrazoadas nos editais, restringindo excessivamente a competitividade dos certames, dando margens a favorecimentos, etc. Deve-se, portanto, buscar a ampliação da competitividade, minimizando, no entanto, a exposição da administração ao risco de contratar uma empresa que não tem as condições técnicas necessárias para prestar os serviços adequadamente.
30.	A preocupação da Administração em contratar prestadores de serviços que detenham a capacidade técnica necessária à correta execução do objeto não exclui a preocupação em se manter a competitividade do certame. Nesse sentido, não foram apresentados estudos técnicos e/ou pesquisas de mercado elaborados com vistas a identificar os impactos das exigências em questão entre as instituições que atuam nesse nicho.
31.	No caso concreto, não há como avaliar quão restritivos foram os critérios de habilitação exigidos, uma vez que, além da Fundação Cesgranrio (entidade que, à exceção do ano de 2015, atuou na aplicação de todas as outras edições do Enade) , somente um concorrente teve sua documentação avaliada, sendo desclassificado por descumprimento não apenas do subitem 8.8.2, mas também das exigências de qualificação técnico-profissional e de qualificação econômico-financeira.
32.	Por outro lado, houve intensa disputa na fase competitiva do pregão, que contou com a participação ativa de ao menos quatro licitantes (Inaz do Pará Serviços de Concursos Públicos Ltda., Fundação Cesgranrio, Fundação para o Vestibular da Universidade Estadual Paulista - Vunesp e Consulplan Consultoria e Planejamento em Administração) , reduzindo o valor da contratação de R$ 45,6 milhões (estimado) para R$ 34 milhões. Esse valor, dividido pela quantidade prevista de inscritos (607.692) , resulta no custo de R$ 55,95 por inscrito (peça 48) .
33.	Comparando o custo unitário obtido no Pregão Eletrônico 11/2016 com contratações anteriores (peças 46 e 47) , verifica-se que o custo per capita de aplicação e correção das provas voltou aos patamares de 2012, conforme a tabela a seguir.
	Ano
	Contratada
	Custo unitário
	Inscritos (estimado) 

	Enade 2015
	Consulplan (Aplicação - PE 16/2015) e Cesgranrio (Correção - PE 02/2016) 
	R$ 35,98 + R$ 28,08 = R$ 64,06
	531.313

	Enade 2014
	Cesgranrio (Inexigibilidade de licitação) 
	R$ 61,68
	483.520

	Enade 2013
	Cesgranrio (Dispensa de licitação) 
	R$ 72,07
	195.525

	Enade 2012
	Cesgranrio (Dispensa de licitação) 
	R$ 55,95
	587.351

	Enade 2011
	Cesgranrio (Dispensa de licitação) 
	R$ 53,15
	401.605

34.	Apesar dos possíveis excessos identificados nas cláusulas referentes à comprovação de capacidade técnico-operacional, houve reflexos positivos nos custos dos serviços quando comparados com contratações realizadas em anos anteriores. Dessa forma, no caso concreto, não se mostram necessárias ações do Tribunal voltadas à desconstituição da licitação.
35.	Não obstante, diante de requisitos de habilitação tão rigorosos, cabe recomendar à entidade promotora da licitação sobre a necessidade de se promover estudos que demonstrem a imprescindibilidade dos requisitos estabelecidos, bem como suas repercussões em relação à competitividade do certame, identificando no mercado as entidades capazes de atender aos critérios estabelecidos.
Custos unitários praticados em 2012, 2013 e 2014
36.	No que tange aos custos per capita para os anos de 2012, 2013 e 2014 apresentados pela relatora no parágrafo 14 da peça 33 (R$ 58,33, R$ 93,42 e R$ 80,13) , retirados do relatório de gestão do Inep de 2014, cabe salientar que se referem ao custo total do Enade, ao passo que o valor relativo per capita obtido no Pregão Eletrônico 11/2016 (R$ 55,95) se refere exclusivamente aos custos com a aplicação e correção das provas do Enade, sem considerar os demais custos relacionados ao exame, como, por exemplo, a impressão das provas.
37.	A relatora, no parágrafo 15 da peça 33, considerando o ciclo de três anos do exame, entendeu que seria mais adequado comparar o valor obtido no presente certame com o Enade 2013, posição que a levou ao entendimento de que o valor praticado em 2013 poderia ter sido excessivo. Entretanto, a comparação deve ser feita não com o valor de R$ 93,42, que representa o custo unitário total do Enade 2013, mas com o valor de R$ 72,07, que foi o custo unitário da aplicação e correção do referido exame, conforme planilha de custo anexada a estes autos (peça 46, p. 9) .
38.	Enquanto a contratação realizada em 2013 se restringia à edição daquele ano, com previsão de 195.525 inscrições, o Pregão Eletrônico 11/2016 abrange as edições de 2016 a 2020, com média prevista de 437.600 candidatos por exame (226.000 em 2016, 532.000 em 2017, 607.000 em 2018, 238.000 em 2019 e 585.000 em 2020) . Assim, é possível que a diferença de R$ 16,12 entre o custo unitário obtido na licitação de 2016 e o contratado em 2013 esteja atrelada, dentre outros fatores, à economia de escala.
39.	A partir de dados obtidos no Portal da Transparência do Governo Federal (www.transparencia.gov.br) , foi possível identificar os valores pagos pelo Inep à Fundação Cesgranrio e à empresa RR Donnelley Editora e Gráfica Ltda., responsáveis, respectivamente, pela aplicação e correção do Enade e pela impressão do material gráfico utilizado nos exames realizados entre 2012 e 2014. Os demais custos relacionados ao Enade foram calculados a partir do custo total apresentado no Relatório de Gestão do Inep de 2014 subtraído dos custos de aplicação/correção e impressão. Os números estão consolidados na tabela abaixo:
	ANO
	Aplicação/correção
	 (%) 
	Impressão
	 (%) 
	Demais custos
	 (%) 
	Custo Total*

	2012
	R$ 25.913.406,19
	75,64%
	R$ 4.333.249,71
	12,65%
	R$ 4.011.318,18
	11,71%
	R$ 34.257.977,08

	2013
	R$ 13.903.325,81
	75,60%
	R$ 1.624.352,43
	8,83%
	R$ 2.862.579,98
	15,57%
	R$ 18.390.258,22

	2014
	R$ 29.822.659,62
	76,97%
	R$ 4.716.383,58
	12,17%
	R$ 4.206.453,15
	10,86%
	R$ 38.745.496,35

* obtido no Relatório de Gestão do ano de 2014
40.	A tabela acima revela que, entre os anos de 2012 e 2014, em termos percentuais, os custos, principalmente os relacionados à aplicação, não apresentaram variações significativas. Embora a análise não tenha sido realizada de forma aprofundada, parece ser possível atribuir a diferença entre os custos per capita à economia de escala, uma vez que o número de inscritos no Enade 2013 (196.855) foi bem inferior ao número de inscritos em 2012 (587.351) e em 2014 (483.520) . Desse modo, entende-se que, neste momento, não há elementos que justifiquem a atuação do Tribunal em relação a essa questão.
Natureza continuada
41.	Outro ponto questionado na análise inicial (peça 3) foi a classificação do objeto licitado como serviço de natureza continuada. A resposta apresentada pelo Inep (peça 16, p. 11) inicia afirmando que, conforme a obra 'Licitações e Contratos - Orientações e Jurisprudência do TCU', compete à Administração, em processo próprio, definir e justificar quais serviços deveriam ser considerados contínuos no desenvolvimento das atividades que lhe seriam peculiares. Em seguida, destaca que o Inep teria por missão 'promover estudos, pesquisas e avaliações sobre o Sistema Educacional Brasileiro com o objetivo de subsidiar a formulação e implementação de políticas públicas para a área educacional' e que o Enade estaria inserido dentre as inúmeras avaliações conduzidas pela autarquia. Acrescenta que a Portaria 67/2010 teria incluído a 'aplicação, correção e divulgação dos resultados dos exames promovidos pelo Inep' dentre os serviços que se enquadrariam como de natureza contínua no âmbito da Unidade, uma vez que 'o Inep sempre precisará fazer contratação dos serviços de aplicação e correção do Enade', pois, 'caso contrário, estará deixando de exercer suas atividades institucionais ou finalísticas, e inviabilizando a política pública educacional' (peça 16, p. 14) .
42.	Conforme informação prestada pela Diretoria de Avaliação da Educação Superior (Daes) no decorrer da inspeção realizada, por se tratar de exame cíclico, a natureza continuada permitiria uma melhor administração dos serviços, evitando, por exemplo, a coexistência de contratos com diferentes entidades relacionados a exames de anos distintos. Informou que as ações de cada Enade teriam início e fim, mas que haveria interações entre um exame e outro. O subitem 1.13 da resposta apresentada pelo Inep (peça 16, p. 7) à oitiva determinada pelo Tribunal segue a mesma linha:
1.13. Como abaixo demonstrado, as atividades do Enade 2016 se estendem até o final do exercício de 2017, seguindo as correções das provas dos estudantes, com suas respectivas notas, até pelo menos maio de 2017, ao tempo em que as atividades do Enade 2017 já estarão em curso, demonstrando claramente que o processo é cíclico e que as obrigações da aplicadora contratada não se encerram ao final da aplicação do exame.
43.	Também mencionou que as sucessivas prorrogações permitiriam evoluções na atuação da contratada, além de evitar a necessidade, em caso de troca da entidade aplicadora, de se fazer gestões junto à nova contratada com vistas a contextualizá-la sobre as peculiaridades do Enade e do próprio Inep.
44.	Quanto ao entendimento de que caberia à própria Administração definir quais serviços deveriam ser considerados contínuos no desenvolvimento das atividades que lhe seriam peculiares, é preciso salientar que tal decisão deve estar fundamentada em estudos técnicos que demonstrem essa condição, elementos que, conforme informações prestadas pela área técnica do Inep, não teriam sido previamente elaborados.
45.	Entretanto, com vistas a suprir tal lacuna, em janeiro do ano corrente, o Inep encaminhou, via e-mail, cópia da Portaria nº 644, de 29 de dezembro de 2016 (peça 49, p. 3-4) , elaborada com base na Nota Técnica Nº 31/2016 - DGP/CGPA (peça 50) , que relacionou, dentre os serviços de natureza contínua da autarquia, a 'aplicação, correção e divulgação dos resultados dos exames promovidos pelo Inep'.
46.	Na citada Nota Técnica, o Inep destaca suas atribuições e menciona que seus objetivos e finalidades estariam demarcados e regulamentados na Lei 9.448/1997 e no Decreto 6.317/2007. Afirma que o Inep estaria investido na pluralidade de competências e atividades, que abrangeriam a coleta, o tratamento e a disseminação de informações estatísticas, com vistas ao monitoramento da trajetória e do desempenho escolar no sistema educacional brasileiro. Acrescenta que, para dar conta de todas essas ações, seria necessário recorrer à contratação de prestadores de serviços para o desempenho de atividades indispensáveis, que abrangeriam a produção gráfica, a preparação dos instrumentos de aplicação, o armazenamento, a distribuição, a segurança e o sigilo das informações contidas no bojo das avaliações.
47.	Em seguida, apresenta informações sobre o Exame Nacional do Ensino Médio (Enem) , que teria o maior sistema logístico de aplicação de teste padronizado em termos de cobertura nacional. Cita o cancelamento do exame ocorrido em 2009 em razão do vazamento da prova ocorrido na gráfica responsável pela impressão e destaca o aumento da complexidade na gestão logística ocorrida a partir de então, decorrente da incorporação de mudanças estruturais no formato da contratação dos serviços de realização do Exame, que passou a ser efetivada em objetos separados, operacionalizados por empresas e instituições distintas, porém controlados por uma metodologia de monitoramento e gestão de riscos desenvolvida pela equipe técnica do Inep. Acrescenta que, por analogia, e considerando o nível de complexidade das demais avaliações levadas a termo pelo Inep, esse modelo foi replicado, passando as contratações a serem divididas de acordo com seus objetos específicos: impressão gráfica, armazenamento e distribuição, além da aplicação das provas e o processamento dos resultados.
48.	Por oportuno, cabe mencionar que tramita no Tribunal o TC Processo 017.549/2016-7, que trata de representação sobre possíveis irregularidades no Pregão Eletrônico 6/2016, que teve por objeto a contratação de serviços de produção gráfica destinados à realização do Enem, no qual também se discute a possibilidade de enquadramento do citado objeto como serviço de natureza continuada. Ressalta-se que a avaliação quanto a esse enquadramento deve ser feita caso a caso, considerando as peculiaridades do objeto e da instituição contratante.
49.	Em relação ao Enade, destaca que atividades relacionadas ao exame aplicado em 20/11/2016 seriam executadas até o final do ano seguinte, ao passo que, em maio de 2017, as atividades do Enade 2017 já estariam em curso, o que demonstraria que o processo seria cíclico e que as obrigações dos contratados não se encerrariam ao final da aplicação do exame, nem ao final do exercício. Afirma que as atividades realizadas pelas Instituições Aplicadoras não sofreriam interrupções, uma vez que seriam iniciadas muito antes das inscrições, com o recrutamento de pessoal e a escolha dos locais de aplicação. Em seguida, seria realizado o ensalamento, o treinamento das equipes, a aplicação do exame, a operação reversa com os cartões respostas, a correção e a divulgação dos resultados.
50.	Em sua fundamentação, o Inep reitera que, segundo a publicação 'Licitações e Contratos - Orientações e Jurisprudência do TCU', cabe à Administração, em processo próprio, 'definir e justificar quais outros serviços contínuos necessita para desenvolver as atividades que lhe são peculiares'. Transcreve entendimento de Marçal Justen Filho no sentido de que a continuidade do serviço retrataria, na verdade, a permanência da necessidade pública a ser satisfeita. O autor atrela a possibilidade de prorrogação do contrato à previsibilidade da existência de recursos orçamentários para o seu futuro custeio. Ainda, destaca que, ante a permanência da necessidade a ser atendida, haveria risco de interrupção dos serviços caso houvesse necessidade de se promover licitações a cada exercício orçamentário.
51.	Apresenta os conceitos de serviços continuados presentes na Instrução Normativa MARE 18/1997 (serviços auxiliares, necessários à Administração para o desempenho de suas atribuições, cuja interrupção possa comprometer a continuidade de suas atividades e cuja contratação deve se estender por mais de um ano) e na Instrução Normativa 2/2008 SLTI/MPOG (aqueles que apoiam a realização das atividades essenciais ao cumprimento da missão institucional do órgão ou entidade) .
52.	O Inep entende serem 'contínuos os serviços que, na ocorrência de solução de continuidade, paralisem ou retardem as atividades da Administração, de sorte a comprometer a correspondente função do órgão ou entidade'. Aponta a conveniência, em razão dos custos fixos envolvidos no fornecimento, de um maior prazo contratual, com vistas à obtenção de preços e condições mais vantajosas para a Administração, evitando, por exemplo, custos administrativos desnecessários com compras rotineiras. Acrescenta que, considerando o nível de complexidade dos serviços licitados pelo Inep e os prazos necessários à efetivação das contratações, a realização anual dos certames poderia exaurir a capacidade administrativa das áreas demandantes e de compras, colocando em risco o cumprimento da missão institucional do Órgão.
53.	Passa-se à análise.
54.	Na Instrução Normativa 2/2008 SLTI/MPOG, serviços continuados são aqueles 'cuja interrupção possa comprometer a continuidade das atividades da Administração e cuja necessidade de contratação deva estender-se por mais de um exercício financeiro e continuamente'. O Enade é aplicado anualmente e, conforme cronograma fixado no Termo de Referência da licitação (peça 1, p. 60-64) , as atribuições das Instituições Aplicadoras se estendem por período até superior a doze meses, iniciando com a apresentação no Plano Estratégico Logístico e finalizando com a apresentação das Proposições de Melhoria.
55.	Cabe salientar que, segundo os §§ 2º e 3º do art. 5º da Lei 10.861/2004, a aplicação do Enade é periódica e cada curso de graduação deve ser avaliado pelo menos uma vez a cada triênio. A Portaria Normativa nº 40, de 12 de dezembro de 2007, estabeleceu a realização anual do exame, conforme abaixo:
Art. 33-E O ENADE será realizado todos os anos, aplicando-se trienalmente a cada curso, de modo a abranger, com a maior amplitude possível, as formações objeto das Diretrizes Curriculares Nacionais, da legislação de regulamentação do exercício profissional e do Catálogo de Cursos Superiores de Tecnologia.
§ 1º O calendário para as áreas observará as seguintes referências:
a) Ano I- saúde, ciências agrárias e áreas afins;
b) Ano II- ciências exatas, licenciaturas e áreas afins;
c) Ano III- ciências sociais aplicadas, ciências humanas e áreas afins.
56.	Por outro lado, segundo a IN 2/2008, serviços não-continuados seriam aqueles 'que têm como escopo a obtenção de produtos específicos em um período pré-determinado'. O subitem 9.3 do Termo de Referência do Pregão Eletrônico 11/2016 relaciona os 'entregáveis' e respectivos prazos de execução, característica que também aproxima o objeto ora em análise a este conceito.
57.	Tendo em vista a possibilidade de se enquadrar o objeto em ambos os conceitos apresentados na IN 2/2008, com vistas ao aprofundamento desta análise, buscou-se precedente do Tribunal que tratasse do tema. Segundo o voto produzido no âmbito do Acórdão 132/2008-TCU-Segunda Câmara, relatado pelo Ministro Aroldo Cedraz,
29. [...], o que caracteriza o caráter contínuo de determinado serviço é sua essencialidade para assegurar a integridade do patrimônio público de forma rotineira ou para manter o funcionamento das atividades finalísticas do ente administrativo, de modo que sua interrupção possa comprometer a prestação de um serviço público ou o cumprimento da missão institucional'
58.	Segundo a página internet do Inep, sua missão (http://portal.inep.gov.br/web/guest/sobre-o-inep) 
é promover estudos, pesquisas e avaliações sobre o Sistema Educacional Brasileiro com o objetivo de subsidiar a formulação e implementação de políticas públicas na área educacional a partir de parâmetros de qualidade e equidade, bem como produzir informações claras e confiáveis aos gestores, pesquisadores, educadores e público em geral. 
59.	Como o Enade tem por finalidade avaliar o desempenho dos estudantes dos cursos de graduação, a não realização do exame, assim como atrasos substanciais na execução dos serviços em questão, podem afetar o cumprimento da missão institucional do Inep. Desse modo, o objeto parece estar conforme ao conceito apresentado no Acórdão 132/2008-TCU-Segunda Câmara.
60.	Na doutrina, Marçal Justen Filho (Comentários à Lei de Licitações e Contratos Administrativos, 16ª ed., p. 949) faz as seguintes considerações acerca da matéria:
A identificação dos serviços de natureza contínua não se faz a partir do exame propriamente da atividade desenvolvida pelos particulares, como execução da prestação contratual. A continuidade do serviço retrata, na verdade, a permanência da necessidade pública a ser satisfeita. Ou seja, o dispositivo abrange os serviços destinados a atender necessidades públicas permanentes, cujo atendimento não exaure prestação semelhante no futuro.
Estão abrangidos não apenas os serviços essenciais, mas também compreendidas necessidades públicas permanentes relacionadas com atividades que não são indispensáveis. O que é fundamental é a necessidade pública permanente e contínua a ser satisfeita através de um serviço.
61.	Os serviços relacionados à aplicação e correção das provas do Enade compreendem atividades periódicas, que se reproduzem anualmente, conforme previsto na Lei 10.861/2004 e na Portaria Normativa nº 40/2007 do Ministério da Educação. Destinam-se ao atendimento de uma necessidade pública permanente, que é a avaliação dos cursos de graduação, e suas atividades são realizadas por período que até supera doze meses. Embora não seja composto por atividades rotineiras, tipicamente consideradas como de natureza continuada, como são, por exemplo, os serviços de limpeza e vigilância, o objeto em análise, em razão de suas características peculiares, também parece estar conforme o conceito apresentado pela doutrina. Pelo exposto, entende-se possível enquadrar o objeto como serviço de natureza continuada.
62.	Por fim, algumas observações quanto ao cronograma de desenvolvimento das ações relacionadas ao objeto do Pregão Eletrônico 11/2016. O Termo de Referência previu, para o Enade 2016, 28 'entregáveis', desde o 'Planejamento Logístico' até as 'Proposições de Melhorias', conforme subitem 9.3 (peça 1, p. 60-64) . Embora não se tenha realizado uma análise aprofundada sobre esse ciclo, dois pontos chamaram atenção, relacionados, justamente, aos dois produtos citados neste parágrafo.
63.	Observou-se que o primeiro produto (Plano Estratégico) deveria ser entregue cinco dias após a assinatura do contrato, prazo que se mostra um tanto exíguo, dada a importância e complexidade do instrumento, que norteará o processo de aplicação e correção das provas do Enade, conforme requisitos descritos no instrumento convocatório (peça 1, p. 100-101) .
64.	A outra ressalva diz respeito à previsão de entrega do 'Relatório Avaliativo e Proposição de Melhorias' para 16/10/2017, momento em que as ações para o Enade 2017 já estarão em avançado estágio de execução, uma vez que, segundo o próprio Inep, em maio, as atividades para o Enade 2017 já estariam em andamento, inviabilizando a implementação das melhorias sugeridas já no exame subsequente.
65.	Com vistas ao aprimoramento da gestão, entende-se cabível dar ciência ao Inep sobre as questões acima levantadas, para que adote as medidas necessárias ao aprimoramento do cronograma da contratação, com vistas à otimização no desenvolvimento das atividades relativas ao Enade.
Manifestação da Fundação Cesgranrio (peça 37) 
66.	Na resposta à oitiva determinada pela Relatora, a Fundação Cesgranrio, inicialmente, apresenta seu histórico e relaciona trabalhos que atestariam sua excelência na execução de avaliações educacionais e de concursos públicos em todo território nacional. Destaca que possuiria 'relevante capacidade técnica e financeira para se manter no topo das instituições que se destacam no cenário de avaliações educacionais em larga escala'.
67.	Informa que seria habitualmente contratada, não só pelo Inep, mas também por diversos outros órgãos públicos e entes privados, e que não se valeria de benefícios ou privilégios de editais direcionados. A capacidade técnica, a lisura em suas operações e a ampla atuação, voltadas ao aprimoramento do setor educacional, revelariam a qualidade dos serviços prestados e justificariam as reiteradas contratações da Cesgranrio, seja pelo Inep ou por diversos outros entes públicos e privados.
68.	Segundo a Fundação Cesgranrio, seria de conhecimento público que a empresa Consulplan teria sido contratada no ano de 2015 (Contrato 22/2015) para operacionalizar, aplicar, organizar e gerar relatórios seguindo os procedimentos relativos à aplicação do Enade 2015, ajuste que não teria contemplado a correção do exame. O Inep teria percebido a necessidade de reagrupar aplicação e correção, bem como a necessidade de execução do objeto com excelência, fatores que justificariam a exigência de comprovação de experiência anterior na aplicação de exames em sala seriada. Essa exigência não seria descabida nem desproporcional ante a natureza desse exame e teria sido inserida para conferir maior eficiência ao serviço licitado, pois proporcionaria economia de espaço e de dispêndios. Relaciona precedentes do Superior Tribunal de Justiça (STJ) que legitimariam exigências editalícias que condicionariam a contratação à comprovação de experiência anterior.
69.	Inexistiria qualquer mácula no edital do Pregão Eletrônico 11/2016, pois a exigência de comprovação de experiência anterior seria manifestamente necessária, 'restando íntegros os princípios da legalidade, da impessoalidade, da moralidade, da economicidade, da isonomia, da eficiência e todos os demais preceitos constitucionais e legais aplicáveis ao respectivo certame'.
70.	A prestação dos serviços relacionados ao objeto seria de natureza permanente ou continuada, condição que afastaria a necessidade de constantes licitações, com fulcro nos princípios da economicidade e da eficiência. O escopo do contrato não estaria limitado à simples prestação de serviços por prazo determinado, com entrega de determinado produto individualizado, mas envolveria a geração de dados estatísticos fidedignos colhidos a partir da aplicação dos Exames aos estudantes e da sua correção. Cada avaliação seguiria um fluxo contínuo de atividades que envolveriam a pré-aplicação, a aplicação e a pós-aplicação, e não poderiam ser tratadas como simples 'entrega de produto'. As avaliações sobre o sistema educacional brasileiro fariam parte da atividade finalística do Inep e, com base na Portaria 67/2010, seriam serviços de natureza continuada.
71.	Ao final, faz menção ao Mandado de Segurança (1006099-27.2016.4.01.3400) impetrado pela representante, cujo pleito liminar teria sido, de plano, indeferido pelo Magistrado. Acrescenta que, além da inexistência de recurso contra a referida decisão, houve apresentação de petição de desistência, o que teria levado à extinção do feito. Afirma que a representante teria reconhecido, tacitamente, a legalidade do edital do pregão, 'porquanto da decisão desfavorável sequer interpôs recurso, operando-se, naquela ocasião, a preclusão processual'.
Análise
72.	As manifestações da Fundação Cesgranrio não alteram o teor das análises feitas anteriormente. Quanto aos alegados benefícios que decorreriam da aplicação em salas seriadas, é preciso destacar que, nessa análise, não houve crítica quanto ao formato do exame, mas quanto à exigência de experiência nesse quesito, que é particular ao Enade, como requisito de qualificação técnica. Em relação ao Mandado de Segurança mencionado, ressalta-se que o TCU não está vinculado às decisões nele adotadas, dada a independência das instâncias civil, penal e administrativa.
CONCLUSÃO
73.	Em relação à eliminação do licitante inicialmente classificado na primeira colocação após a fase competitiva do Pregão Eletrônico 11/2016, verificou-se que, além do subitem 8.8.2, também não foram atendidos os subitens 8.8.3 (capacidade técnico-profissional) e 8.8.14 (qualificação econômico-financeira) .
74.	A inserção da exigência de comprovação de experiência em aplicação de exames em sala seriada na licitação em análise ocorreu em razão de problemas identificados no Enade 2015, decorrentes de erros cometidos pela empresa contratada para a realização do serviço. Entretanto, isso, por si só, não autoriza a Administração a incrementar inadvertidamente o grau de exigência de comprovação de capacidade técnica, ainda mais quando se trata de requisito com potencial de reduzir drasticamente a competitividade do certame, sem a realização de estudos sobre os impactos dele decorrentes.
75.	A exigência de comprovação de aplicação de exames para 303.846 estudantes representa 50% dos quantitativos estimados para o ano de 2018, ano com a maior previsão de inscritos. Embora alguns precedentes do TCU autorizem exigências nesse percentual, para o ano de 2016 estava prevista a participação de 226.000 estudantes, ou seja, a qualificação técnica requerida foi muito superior à quantidade esperada de alunos para o primeiro ano de vigência do contrato, medida que se revela desarrazoada.
76.	Da mesma forma, a comprovação de execução de serviços similares em 615 municípios também não pareceu adequada. Para ilustrar o rigor da exigência, tomou-se como exemplo as provas relativas a concurso público promovido pelo INSS (Edital Nº 1 - INSS, de 22 de dezembro de 2015) , que contou com a participação expressiva de candidatos (1.043.807 de inscritos) , realizadas em 102 diferentes localidades, número que representa apenas a sexta parte da exigência feita no Pregão Eletrônico 11/2016.
77.	A comprovação de experiência na execução de serviços similares por período não inferior a três anos, conforme voto condutor do Acórdão 1214/2013-TCU-Plenário, tem por objetivo reduzir os riscos de contratar empresas inexperientes, ou seja, busca avaliar a solidez do licitante. Ante o rigor daquilo que foi posto no edital em termos de comprovação de experiência (sala seriada, 303.000 examinados e 615 municípios) , concluiu-se que caberia ao Inep avaliar a pertinência desse requisito nessa licitação, tendo em vista o risco de se restringir os potenciais competidores àqueles que já executaram o Enade por esse período.
78.	A preocupação da Administração em contratar prestadores de serviços que detenham a capacidade técnica necessária à correta execução do objeto não exclui a preocupação de se manter a competitividade do certame. Nesse sentido, não foram apresentados estudos técnicos e/ou pesquisas de mercado elaborados com vistas a identificar os impactos das exigências em questão entre as instituições que atuam nesse nicho.
79.	Não obstante, apesar dos possíveis excessos das exigências de comprovação de capacidade técnica, verificou-se que, em comparação às contratações realizadas em anos anteriores pelo Inep para o mesmo objeto, houve reflexos positivos nos preços dos serviços obtidos no Pregão Eletrônico 11/2016. Dessa forma, no caso concreto, não se mostram pertinentes ações do Tribunal voltadas à desconstituição do resultado da licitação.
80.	No que tange aos custos per capita para os anos de 2012, 2013 e 2014 apresentados pela relatora no parágrafo 14 da peça 33 (R$ 58,33, R$ 93,42 e R$ 80,13) , retirados do relatório de gestão do Inep de 2014, cabe salientar que se tratam de custos do Enade como um todo, ao passo que o valor relativo aos exercícios de 2016 a 2020 (R$ 55,95) refere-se exclusivamente aos custos com a aplicação e correção do Enade, sem considerar os demais custos relacionados ao exame. Comparando o custo unitário obtido no Pregão Eletrônico 11/2016 com o praticado no ano de 2013 (R$ 72,07) , foi identificada diferença de R$ 16,12, que poderia, ao menos em parte, estar atrelada à economia de escala. Ainda, identificou-se que as despesas relacionadas à aplicação e correção do Enade 2012 representaram aproximadamente 96% do custo total, muito superiores aos percentuais de 2013 e 2014 (cerca de 70%) . Entretanto, por não afetar a resolução das questões apresentadas nesta representação, entende-se suficiente que a Secex Educação seja informada a respeito para que avalie eventual impacto dessa informação na apreciação das contas anuais do Inep.
81.	A natureza continuada dos serviços de aplicação e correção do Enade, ante a impossibilidade de definição a partir dos conceitos contidos na IN 2/2008 SLTI/MPOG, foi avaliada a partir de precedente do Tribunal e de conceito doutrinário. Foi considerado que a contratação estaria atrelada ao cumprimento da missão institucional do Inep e relacionada a uma necessidade pública permanente, cujas atividades se prolongam por mais de doze meses. Embora o Enade não seja composto por atividades rotineiras, tipicamente consideradas como de natureza continuada, como são, por exemplo, os serviços de limpeza e vigilância, o objeto em análise, em razão de suas características peculiares, entende-se aceitável enquadrá-lo, em caráter excepcional, como serviço de natureza continuada.
82.	Em relação ao cronograma de desenvolvimento dos 'entregáveis' relacionados ao objeto, o prazo para entrega do 'Plano Estratégico', de cinco dias, pareceu exíguo, ante a importância desse documento, que norteará o desenrolar de todo o processo de aplicação e correção das provas do Enade. Também chamou atenção a data prevista para a entrega do 'Relatório Avaliativo e Proposição de Melhorias', 16/10/2017, momento em que as ações para o Enade 2017 estarão em avançado estágio de execução, uma vez que, segundo o próprio Inep, em maio de 2017, as atividades para o Enade seguinte já estariam em andamento, inviabilizando a implementação das melhorias sugeridas neste exame. Sugere-se que esses aspectos sejam objeto de ciência ao Inep, para que adote as medidas que entender necessárias.
PROPOSTA DE ENCAMINHAMENTO
	Ante todo o exposto, submetem-se os autos à consideração superior, propondo:
	a) conhecer da presente representação, satisfeitos os requisitos de admissibilidade previstos nos arts. 235 e 237, inciso VII, do Regimento Interno deste Tribunal, c/c o art. 113, § 1º, da Lei 8.666/1993, para, no mérito, considerá-la parcialmente procedente;
	b) dar ciência ao Instituto Nacional de Estudos e Pesquisas Educacionais Anísio Teixeira - Inep sobre as seguintes impropriedades, identificadas no Pregão Eletrônico 11/2016, especialmente para o planejamento e elaboração do edital e termo de referência de certame para a contratação de serviços especializados de aplicação e correção do Exame Nacional de Desempenho de Estudantes - Enade:
	b.1) a inserção de rigorosos requisitos de qualificação técnico-operacional (subitem 8.8.2 do Termo de Referência) , abaixo especificados, desacompanhados de estudos de mercado com vistas a identificar seus impactos no que concerne à competitividade do certame e de estudos que justifiquem tecnicamente a imprescindibilidade das exigências, bem como a cumulatividade entre elas, em afronta ao inciso XXI do art. 37 da Constituição Federal e ao inciso I do § 1º do art. 3º da Lei 8.666/1993:
	b.1.1) comprovação de experiência em aplicação de exames em sala seriada, mesmo sendo a regra geral estabelecida no certame o ensalamento por área ou curso, conforme disposto nos subitens EN 2.1.4 e 2.1.5 do Encarte 'A' do instrumento convocatório, restringindo a contratação às entidades que tenham atuado em edições anteriores dessa avaliação, uma vez que se trata de característica própria do Enade;
	b.1.2) comprovação de experiência em aplicação e correção de provas objetivas e discursivas para, no mínimo, 303.846 estudantes, quantidade superior ao número estimado de examinados para o exercício de 2016, de 206.000;
	b.1.3) comprovação de experiência em aplicação e correção de provas objetivas e discursivas em, no mínimo, 615 municípios, quantidade muito superior ao número de cidades onde são aplicadas provas de concursos públicos de âmbito nacional, com quantidade até superior de candidatos, conforme exemplificado no corpo desta instrução;
	b.1.4) comprovação de experiência na execução de objeto com as características destacadas nos subitens anteriores por período não inferior a três anos, potencializando ainda mais o caráter restritivo das exigências;
	b.2) prazo exíguo de 5 dias para a elaboração do 'Planejamento Logístico', instrumento que tem por finalidade nortear todo o processo de aplicação e correção do Enade, conforme requisitos relacionados no instrumento convocatório, conforme subitem 9.3 do Termo de Referência;
	b.3) entrega do 'Relatório Avaliativo e Proposição de Melhorias' prevista para data posterior ao início das ações para o Enade seguinte, situação que inviabiliza a implementação das melhorias sugeridas já no exame subsequente, conforme subitem 9.3 do Termo de Referência;
	c) comunicar ao Inep, à Consulplan Consultoria e Planejamento em Administração Pública Ltda.; à Fundação Cesgranrio e à Secex Educação a decisão que vier a ser adotada;
	d) arquivar os presentes autos, nos termos do art. 237, parágrafo único, c/c o art. 250, inciso I, do Regimento Interno/TCU."
2. 	Não obstante essa proposta de encaminhamento, por meio do despacho à peça 55, foi determinada, preliminarmente, a realização de audiências dos responsáveis pelos indícios de irregularidade identificados.
3.	As justificativas dos gestores (peças 74/6 e 78/9) e os argumentos adicionais trazidos pela instituição contratada (peça 81/3) foram analisados em nova instrução da Selog, também acolhida pelos dirigentes (peças 86/8) , conforme excerto a seguir reproduzido, na qual também foi examinado o pedido da Advocacia-Geral da União à peça 80: 
"EXAME TÉCNICO
92.	As audiências determinadas pela Relatora foram realizadas por meio das peças 67 (Sr. Pedro Massad Junior) , 68 (Sra. Margô Gomes de Oliveira Karnikowski) e 69 (Eunice de Oliveira Ferreira Santos) . O Sr. Pedro Massad Junior e a Sra. Eunice de Oliveira Ferreira Santos manifestaram-se em conjunto, por meio da peça 74/75, posteriormente complementada pela peça 78/79. A manifestação da Sra. Margô Gomes de Oliveira Karnikowski consta da peça 76.
a) a inserção dos seguintes requisitos de qualificação técnico-operacional (subitem 8.8.2 do edital) desacompanhados de estudos que identificassem seus impactos na competitividade do certame e justificassem tecnicamente a imprescindibilidade das exigências e a cumulatividade entre elas, em contexto no qual não havia garantia de prorrogação do contrato por até 60 meses, com possível direcionamento da contratação a duas das entidades que atuaram em edições anteriores do Enade, em afronta aos artigos 37, inciso XXI, da Constituição Federal de 1988; 3º, caput e § 1º, inciso I, e 30, inciso II e §§ 1º e 5º, da Lei 8.666/1993; 3º, incisos II e III, e 9º da Lei 10.520/2002:
Sr. Pedro Massad Junior e Sra. Eunice de Oliveira Ferreira Santos
93.	Relatam que quatorze interessados teriam retirado o edital e oito teriam competido no Pregão Eletrônico 11/2016, sendo que nenhum deles, à exceção da empresa Consulplan Consultoria e Planejamento em Administração Pública Ltda., empresa responsável pela aplicação do Enade 2015 e punida em face de inexecução parcial do contrato, teria se insurgido contra a exigência, o que, considerando a singularidade do objeto, demonstraria a imprescindibilidade das exigências para a lisura do certame.
94.	Defendem que os requisitos contidos no subitem 8.8.2 do edital do certame não afrontariam os dispositivos legais citados na instrução processual da Representação em exame. Transcrevem o inciso XXI do art. 37 da Constituição Federal e afirmam que as exigências de qualificação técnica visariam à indispensável garantia do cumprimento das obrigações que seriam assumidas pelo futuro contratado. Segundo os responsáveis, se tais 'exigências existissem nas licitações anteriores por certo não se teria passado pela aflitiva situação criada pela empresa Consulplan [...]'. Em seguida, relacionam outros dispositivos que dariam suporte aos requisitos de qualificação requeridos: arts. 3º, caput e § 1º, inciso I, e 30, inciso II e §§ 1º e 5º da Lei 8.666/1993, e arts. 3º, incisos II e III, e 9º da Lei 10.520/2002.
95.	Informam que, para melhor avaliação do Tribunal sobre a gravidade dos problemas ocorridos no Enade 2015, teriam anexado 'dossiê com relato completo dos problemas ocorridos'. Tais documentos constam da peça 74, p. 11-134.
Análise
96.	A alegada pertinência dos requisitos contidos no subitem 8.8.2 do edital será devidamente analisada em cada um dos subitens das audiências encaminhadas.
Sra. Margô Gomes de Oliveira Karnikowski
97.	Preliminarmente, a responsável descreve as atividades que desempenhava no Inep. Informa ter iniciado no Inep em julho de 2016, na função de Diretora de Avaliação da Educação Superior - DAES, tendo por responsabilidade a coordenação da elaboração de questões de alguns exames, dentre os quais o Enade. Informa que apenas monitorava o trabalho desempenhado por uma comissão externa, criada pelo próprio Inep, que teria toda a autonomia para elaboração dos exames e seus critérios. Informa ter desempenhado tais funções até janeiro de 2017, num total de seis meses. Afirma não ter participado da definição e elaboração de certames licitatórios, suas modalidades, suas exigências, nem teria acompanhado o deslinde dos procedimentos. Reitera que seu papel seria apenas de supervisionar a criação de questões que deveriam ser respondidas pelos participantes dos exames.
98.	Relata que, em 2011, teria sido criada a Unidade de Operações Logísticas - UOL, que teria por 'objetivo assumir todo o planejamento, coordenação, orientação e controle das atividades relacionadas à produção gráfica, à distribuição dos materiais e à aplicação das avaliações/exames realizados pelo Inep, e demais procedimentos necessários à implementação das ações operacionais das Avaliações Externas de Larga Escala'.
99.	Em relação aos quesitos da audiência, a manifestação apresentada pela Sra. Margô Gomes de Oliveira Karnikowski possui teor similar à apresentada pelos outros dois responsáveis. Acrescenta que não haveria que se falar em privilégio ou direcionamento do certame, vez que os requisitos exigidos, além de garantirem a entrega do objeto contratado, teriam sido atendidos por nove de quatorze pretensos licitantes, sendo contratada a proposta mais vantajosa para a Administração, em estrito cumprimento às Leis 8.666/1993 e 10.520/2002.
Análise
100.	Embora a Sra. Margô Gomes de Oliveira Karnikowski tenha alegado que apenas monitorava o trabalho de uma comissão que teria autonomia para elaboração dos exames e fixação dos critérios, o fato é que, na condição de supervisora e responsável pela aprovação do Termo de Referência, ela também se torna responsável pelo documento.
101.	Por outro lado, informa ter iniciado suas funções no Inep em julho de 2016. Pesquisa realizada pela Selog identificou que a Sra. Margô foi nomeada Diretora de Avaliação da Educação Superior em 12/7/2016, apenas sete dias antes da aprovação do Termo de Referência do Pregão Eletrônico 11/2016, conforme cópia do Diário Oficial da União constante à peça 85. Assim, entende-se que a exiguidade do tempo decorrido entre sua nomeação e a aprovação do documento deverá ser considerada como atenuante para a conduta da responsável em caso de eventual responsabilização.
102.	Os demais argumentos aqui apresentados serão considerados na análise dos tópicos a seguir.
a.1) comprovação de experiência em aplicação de exames em sala seriada, mesmo sendo a regra geral estabelecida no certame o ensalamento por área ou curso (subitens EN 2.1.4 e 2.1.5 do encarte 'A' do instrumento convocatório) e essa a característica própria do Enade; 
Sr. Pedro Massad Junior e Sra. Eunice de Oliveira Ferreira Santos
103.	Relatam ter sido a primeira vez que o Inep exigiu o requisito questionado e que a expectativa seria de aperfeiçoamento ao longo do tempo. Os responsáveis não descartam a possibilidade de se encontrar formas menos rígidas para aferição dessa exigência. Relembram que oito licitantes participaram do certame e que somente um deles teria aventado a possibilidade de questionar a exigência em questão, o que, teoricamente, sinalizaria a existência de número razoável de empresas ou instituições aptas ao atendimento do que fora requerido.
104.	Em complemento às informações prestadas nas peças 74/75, encaminham o expediente constante à peça 78/79. Nele, afirmam que, em 2016, 3.921 salas, de um total de 6.305, teriam sido multiseriadas, com a participação de mais de um curso. Embora a regra seja o ensalamento por curso, a prática indicaria que os dados se comportariam de outra forma.
Sra. Margô Gomes de Oliveira Karnikowski
105.	As justificativas apresentadas são idênticas às apresentadas pelos outros dois responsáveis nas peças 74/75.
Análise
106.	As informações prestadas pelos responsáveis pouco acrescentaram em relação às já presentes nestes autos. Conforme destacado na instrução constante à peça 51 (p. 3) , a exigência de comprovação de experiência em aplicação de provas em salas seriadas foi motivada por problemas ocorridos na aplicação do Enade 2015, relacionados à quantidade insuficiente de provas em salas de aplicação do Exame e à distribuição de provas diferentes das áreas de avaliação indicadas pelas Instituições de Educação Superior (IES) . Entretanto, problemas ocorridos na execução de contratos não autorizam, por si, a Administração a incrementar o grau de exigência de comprovação de capacidade técnica sem a elaboração de qualquer estudo com vistas a identificar seus impactos na competitividade do certame, ainda mais quando se trata da inserção de requisito referente à característica própria do Enade.
107.	A afirmação de que, na aplicação do Enade 2016, 62% das salas teriam sido seriadas, embora sinalize uma quantidade considerável, não afasta a irregularidade detectada. Reitera-se: a inserção no edital da exigência de experiência em aplicação de avaliações em sala seriada não foi acompanhada de informações sobre os impactos que ela exerceria sobre os potenciais licitantes.
108.	Assim, propõe-se a rejeição das justificativas apresentadas pelos responsáveis.
a.2) comprovação de experiência em aplicação e correção de provas objetivas e discursivas para, no mínimo, 303.846 estudantes, quantidade superior ao número estimado de examinados para o exercício de 2016 (226.000) e 2019 (238.000) e quase 60% da prevista para 2017 (532.000) ; 
Sr. Pedro Massad Junior e Sra. Eunice de Oliveira Ferreira Santos
109.	Afirmam que o número mínimo exigido corresponderia a 50% do quantitativo de estudantes previstos no ciclo de maior abrangência para a aplicação do Enade para o quinquênio 2016/2020.
Sra. Margô Gomes de Oliveira Karnikowski
110.	As justificativas apresentadas são idênticas às apresentadas pelos outros dois responsáveis.
Análise
111.	Os responsáveis não trazem elementos novos relativos ao questionamento. Reitera-se, assim a análise realizada na peça 51, p. 4, abaixo transcrita:
22.	A exigência de comprovação de aplicação de exames/avaliações para 303.846 estudantes e em 615 municípios, números que equivaleriam a 50% do máximo de estudantes que fariam o Enade entre 2016 e 2020 e da quantidade estimada de municípios, também merece considerações. Conforme tabela apresentada no subitem 11.2.1.1.2 do Termo de Referência (peça 1, p. 68) , o número estimado de estudantes para o Enade nos anos de 2016, 2017, 2018, 2019 e 2020 seria, respectivamente, de 226.000, 532.000, 607.000, 238.000 e 585.000. Percebe-se que o número de examinados a ser comprovado nos atestados de capacidade técnica é muito superior à quantidade de estudantes esperada para os anos de 2016 e 2019, medida que se mostra desarrazoada, até porque, embora prevista a possibilidade de prorrogação por até 60 meses, a vigência inicial do ajuste é de apenas 12 meses, sem garantia de que haverá sucessivas renovações.
23.	No curso da inspeção, integrante da Diretoria de Avaliação da Educação Superior do Inep (Daes) , unidade responsável pela condução do Enade, informou que a exigência de qualificação técnica baseada no ano com maior quantidade de inscrições previstas estaria fundamentada no ganho de escala. Tal argumento, entretanto, não se mostra coerente, uma vez que esse ganho está relacionado à quantidade estimada de serviços e não às exigências para fins de qualificação técnica, que devem ser limitadas ao mínimo necessário à garantia do cumprimento das obrigações contratuais, conforme estabelece o inciso XXI do art. 37 da Constituição Federal.
112.	Propõe-se, desse modo, a rejeição das razões de justificativas apresentadas.
a.3) comprovação de experiência em aplicação e correção de provas objetivas e discursivas em, no mínimo, 615 municípios, quantidade muito superior ao número de cidades onde foram feitas provas de concursos públicos de âmbito nacional com mais candidatos (editais 1/2015 - INSS e 1/2014 - Caixa, que contemplaram 102 e 127 diferentes localidades, respectivamente, por exemplo) ; 
Sr. Pedro Massad Junior e Sra. Eunice de Oliveira Ferreira Santos
113.	Defendem que 'o critério de seleção de municípios para funcionamento como sedes de processos de seleção para concursos públicos pode não ser o melhor para ilustração de igual escolha para aplicação do Enade'. Fazem menção à regra (art. 13 da Portaria Normativa 5/2016, do Ministério da Educação) segundo a qual o estudante deveria fazer a prova no município de funcionamento da sede do curso em que está inscrito. Em seguida, destaca que, segundo o Termo de Referência, estimou-se a aplicação do exame em 1.230 municípios e que, para fins de definição dos parâmetros que nortearam a elaboração do capítulo relativo à qualificação técnica, teria sido estabelecido que o licitante deveria comprovar ao menos 50% do número estimado.
Sra. Margô Gomes de Oliveira Karnikowski
114.	As justificativas apresentadas são idênticas às apresentadas pelos outros dois responsáveis.
Análise
115.	A menção aos concursos públicos feita na instrução anterior (peça 51, p. 4-5) teve por finalidade ilustrar a magnitude da exigência contida no edital do certame, seis vezes superior à quantidade de municípios para a realização de provas prevista em alguns dos maiores certames já realizados no país. Também em relação a este quesito, reitera-se a análise anterior da Selog.
24.	[...] Ainda que a exigência tenha por finalidade avaliar se o licitante possui experiência em aplicar provas com a capilaridade que o Enade requer (1.230 municípios) , ela não pode inviabilizar ou restringir indevidamente a competitividade do certame. Embora existam precedentes do TCU que admitam exigências de qualificação técnica que estejam dentro do limite de 50% da quantidade estimada para o objeto licitado, tal percentual não deve ser adotado indistintamente para toda e qualquer licitação, cabendo ao ente promotor do certame demonstrar a sua razoabilidade e pertinência.
116.	No caso, as justificativas não vieram acompanhadas de elementos que comprovassem a razoabilidade e a pertinência da exigência, razão pela qual não devem ser acolhidas.
a.4) comprovação de experiência na execução de objeto com as características destacadas nas alíneas anteriores por período não inferior a três anos; 
Sr. Pedro Massad Junior e Sra. Eunice de Oliveira Ferreira Santos
117.	Tal requisito objetivaria fundamentar a aplicação do conceito de serviços de natureza continuada ao Enade, consoante Acórdão 132/2008-TCU-Segunda Câmara.
118.	Na peça 78/79, apresentada em complemento à manifestação contida na peça 74/75, os responsáveis, em relação à classificação dos serviços como de natureza continuada, repisam os esclarecimentos anteriores apresentados pelo Inep ao Tribunal (Ofício GAB/INEP/MEC nº 002486/2016) , reapresentam o cronograma de aplicação do Enade 2016 e relacionam as etapas do exame.
119.	Defendem que a classificação dos serviços licitados como de natureza contínua teria obedecido à especificidade do exame, uma vez que as etapas de execução seriam interdependentes, concomitantes e com ciclo superior a 550 dias, com fases ininterruptas, ou seja, quando um exame está sendo iniciado, a edição anterior ainda estaria em trâmite de finalização. A solução adotada visaria evitar solução de continuidade das ações e garantir à sociedade a realização do exame.
120.	Acrescentam que a instrução do procedimento licitatório teria sido realizada, por analogia, conforme os ditames da IN 2/2008 SLTI/MPOG, revogada pela IN 5/2017 do Ministério do Planejamento, Desenvolvimento e Gestão. Transcrevem os arts. 15 e 16 dessa última, que apresentam o conceito de serviços de natureza continuada. Afirmam que, tanto em relação à nova regra quanto em relação à revogada, o objeto teria sido corretamente classificado.
121.	Reiteram que não se trataria de direcionamento ou restrição à competitividade, mas de mero cumprimento da legislação vigente e das recomendações que vinculam a Administração Pública, uma vez que o Enade deverá ser, obrigatoriamente, aplicado anualmente.
Sra. Margô Gomes de Oliveira Karnikowski
122.	As justificativas da Sra. Margô Gomes de Oliveira Karnikowski são idênticas às apresentadas pelos outros dois responsáveis na peça 74/75.
Análise
123.	Os responsáveis atrelam a exigência de comprovação de experiência na execução de objeto por período não inferior a três anos à caracterização do objeto como serviço de natureza continuada. Muito embora a análise anterior da Selog (peça 51) tenha considerado aceitável o enquadramento do objeto licitado dessa forma, posição, ressalte-se, não acolhida pela Ministra relatora no Despacho constante à peça 55, entendeu-se que, ante o rigor das demais exigências (sala seriada, 303.000 examinados e 615 municípios) , o Inep deveria avaliar a real necessidade de se exigir os três anos de experiência, tendo em vista o risco de se restringir os potenciais competidores àqueles que já teriam executado o Enade pelo período exigido.
124.	Assim, mesmo que a natureza continuada do objeto fosse acolhida, o conjunto das exigências de qualificação técnica previstas no subitem 8.8.2 do edital não poderia ser aceito sem a elaboração de um estudo de mercado indicando os prestadores que atenderiam aos requisitos. Nesse contexto, reafirma-se a análise realizada anteriormente (peça 51) :
29.	A fixação dos requisitos de qualificação técnica busca proporcionar à Administração segurança quanto à contratação de empresas que estejam aptas a prestar o objeto pretendido de forma satisfatória, mas ela deve ser conciliada com a competitividade, princípio que não pode ser negligenciado em uma licitação pública. Sobre a questão, transcreve-se excerto também retirado do voto condutor do Acórdão 1214/2013-TCU-Plenário:
[VOTO]
61.	Antes de entrar no mérito da questão da capacidade técnico-profissional em si, é preciso falar um pouco da qualificação técnica em geral. Trata-se de uma das questões mais intricadas e que causa mais controvérsias na interpretação da Lei 8.666/93. É inegável que a administração deve procurar contratar empresas e profissionais que detenham condições técnicas para realizar os serviços a contento. Consequentemente, é preciso fazer exigências para que os licitantes demonstrem possuir tal capacidade. Por outro lado, é sempre uma preocupação, principalmente dos órgãos de controle, evitar que a busca desse objetivo proporcione a aposição de exigências desarrazoadas nos editais, restringindo excessivamente a competitividade dos certames, dando margens a favorecimentos, etc. Deve-se, portanto, buscar a ampliação da competitividade, minimizando, no entanto, a exposição da administração ao risco de contratar uma empresa que não tem as condições técnicas necessárias para prestar os serviços adequadamente.
30.	A preocupação da Administração em contratar prestadores de serviços que detenham a capacidade técnica necessária à correta execução do objeto não exclui a preocupação em se manter a competitividade do certame. Nesse sentido, não foram apresentados estudos técnicos e/ou pesquisas de mercado elaborados com vistas a identificar os impactos das exigências em questão entre as instituições que atuam nesse nicho.
125.	Dessa forma, considerando a conclusão da Ministra Relatora no sentido de que o objeto avaliado nestes autos não poderia ser considerado de natureza continuada e considerando os números superlativos exigidos nos demais requisitos de qualificação técnica, propõe-se a rejeição das justificativas apresentadas pelos responsáveis.
Outras informações
126.	A Sra. Eunice de Oliveira Ferreira Santos e o Sr. Pedro Massad Júnior, ao complementarem suas razões de justificativa (peças 78/79) , informaram que o Inep teria buscado identificar na fase de planejamento da contratação qual seria a melhor forma de compor os custos que comporiam a planilha. Relatam simulação, a partir de pesquisa de mercado realizada pela área técnica do Inep, tendo como referência a estimativa de estudantes para o ciclo 2016/2020, com vistas a identificar o menor valor e constatar possível ganho de escala. Teriam sido elaboradas cinco planilhas, uma para cada ano, constatando-se que haveria maior ganho de escala em 2018, ano com a estimativa de maior número de aplicações, ao custo per capita de R$ 56,24, caso utilizado o valor médio encontrado na pesquisa de mercado; de R$ 52,98, caso utilizado o 1º quartil da pesquisa; e de R$ 58,59, utilizando-se o 3º quartil da pesquisa de mercado. Optou-se, então, pela adoção dessa planilha para referenciar a contratação. Esse valor per capita seria, ao longo do ciclo, multiplicado pelo número de estudantes, gerando ganho de escala e maior economicidade para a Administração Pública.
127.	Segundo os respondentes, além da pesquisa mencionada, a Coordenação Geral de Recursos Logísticos teria promovido pesquisa complementar antes de submeter o processo à análise jurídica, enviando-a para dez instituições, das quais cinco teriam respondido. O valor médio calculado foi de R$ 75,17, sendo que a Fundação Cesgranrio teria apresentado o valor per capita de R$ 69,83 e a Consulplan, de R$ 102,87. Realizado o pregão, a vencedora (Cesgranrio) teria ofertado o valor de R$ 34 milhões para o maior número de aplicações prevista para o ciclo, o que equivaleria ao valor per capita de R$ 55,95, quantia que estaria dentro dos parâmetros de mercado. Em seguida, apresentam tabela comparativa entre os valores contratados entre 2011 e 2016, com e sem correções pelo IPCA (peça 78, p. 4) .
Análise
128.	Apesar dos excessos identificados nos requisitos de qualificação técnica, houve disputa na fase de lances do Pregão Eletrônico 11/2016, sendo declarada vencedora a proposta da Fundação Cesgranrio pelo valor de R$ 34 milhões, ante os R$ 45,6 milhões estimados, resultando em custo per capita de R$ 55,95, considerando 607.692 inscritos. Tal valor, conforme demonstrado na tabela apresentada nas peças 78/79, p. 4, foi menor que os praticados nas três contratações imediatamente anteriores (Enade 2013, 2014 e 2015) e também que os praticados em 2011 e 2012 corrigidos pelo IPCA.
129.	Deve-se considerar, também, que até o Enade 2014, a contratação da instituição responsável pela aplicação e correção dos exames era realizada sem licitação, por dispensa. Em 2015, o Inep decidiu licitar os referidos serviços, dividindo o objeto em duas partes e em 2016 realizou nova licitação, reunificando os serviços de aplicação e correção. Assim, apesar das impropriedades identificadas nos autos desta Representação, é necessário reconhecer que houve avanços no processo de contratação, que deixou de ser realizada por dispensa de licitação.
130.	Entende-se que tais circunstâncias atenuam as impropriedades identificadas e permitem afastar a aplicação da multa prevista no art. 57, inciso II da Lei 8.443/1992. 
Pedido de habilitação e acesso eletrônico aos autos - Advocacia-Geral da União (peça 80) 
131.	A Advocacia-Geral da União - AGU, por meio da peça 80, solicita a habilitação e o acesso eletrônico aos autos deste processo aos Advogados da União a seguir, haja vista a relevância das questões tratadas para a União: Anna Dias Rodrigues, Daniela de Oliveira Rodrigues, Daniel Pereira Franco, Erica Izabel da Rocha Costa, José David Pinheiro Silverio e Maurício Muriack de Fernandes e Peixoto.
Análise
132.	Considerando que a AGU, em razão da função institucional estabelecida pelo art. 1º da Lei Complementar 73/1993 (Lei Orgânica da AGU) , possui legítimo interesse em atuar nos autos como representante da União, propõe-se o deferimento das medidas requeridas.
Do Pedido de Ingresso como Parte Interessada - Fundação Cesgranrio (peça 81) 
133.	A Fundação Cesgranrio afirma ser titular de interesse jurídico para intervir no processo, já que a decisão a ser adotada afetará direito subjetivo de sua titularidade. Informa que a Ministra Relatora teria determinado anteriormente a intimação da requerente para prestar informações, reconhecendo seu interesse jurídico no julgamento do feito. Afirma que o art. 146 do Regimento Interno do TCU admitiria a habilitação de interessado como parte desde que demonstrada 'razão legítima para intervir no processo'. Em complemento, destaca que a jurisprudência do TCU seria unânime ao afirmar que a condição de contratado da Administração, quando se trata de processo cujo resultado possa afetar os direitos oriundos do contrato, estaria dentre as razões que legitimariam o ingresso de interessado.
134.	Requer sua admissão como parte no feito e que seu nome passe a constar da autuação e que seus patronos sejam intimados de todos os atos do processo. Manifesta intenção de exercer as faculdades processuais inerentes à condição de parte, requerendo o fornecimento de cópia integral dos autos, reservando-se ao direito de apresentar nova manifestação após o acesso aos autos.
135.	Após tecer considerações sobre a licitação em questão e destacar a execução satisfatória do contrato dela decorrente, passa a discorrer sobre a caracterização de serviços de natureza contínua, cujo conceito não estaria previsto em lei, mas desenvolvido ao longo dos anos a partir da regulamentação do tema e da jurisprudência do TCU. Defende que a primeira condição para caracterização do serviço como contínuo não decorreria da natureza de sua prestação, mas da identificação de uma necessidade permanente da Administração, pressuposto que seria reconhecido pela jurisprudência do TCU, citando, nesse sentido, o Acórdão 1737/2012-TCU-Plenário, relatado pela Ministra Ana Arraes.
136.	O pressuposto seguinte seria a existência de um 'padrão de continuidade previsível', que exigiria uma solução estável de contratação, assegurando à Administração a disponibilidade do contratado para atender às demandas na medida em que se manifestem. Não haveria a necessidade de prestações diárias, bastando o padrão de continuidade previsível, apto a justificar a estabilidade que somente poderia ser propiciada pela contratação continuada.
137.	Afirma serem duas as razões principais para a adoção de soluções estáveis no atendimento a serviços contínuos ou necessidades permanentes: evitar o risco de interrupção da prestação e produzir contratações mais vantajosas para a Administração. Segundo a Fundação Cesgranrio, a necessidade de promover licitações e contratações diversas em curto período de tempo aumentaria o risco de interrupção. Nesse contexto, faz menção ao Acórdão 766/2010-TCU-Plenário, relatado pelo Ministro José Jorge, que cuidou de fornecimento de hemoderivados.
138.	Defende que a contratação continuada para atendimento de necessidades permanentes tenderia a ser mais vantajosa para a Administração, vez que a estabilidade propiciada por esse tipo de contratação atrairia o mercado, que proporia melhores preços, inclusive em razão dos ganhos de escala. Outra vantagem seria o desafogamento das entidades licitantes, que poderiam dedicar seus esforços às atividades-fim.
139.	Aponta que alguns julgados do TCU teriam adotado a essencialidade da prestação como critério para identificar um serviço contínuo. Citando o Acórdão 1151/2015-TCU-Plenário, afirma que a essencialidade que caracterizaria os serviços contínuos estaria relacionada à possibilidade de comprometimento das atividades administrativas em caso de interrupção dos serviços. Destaca que as disposições das Instruções Normativas 18/1997 do Ministério da Administração Federal e Reforma do Estado e 2/2008 da SLTI/MPOG também iriam nesse sentido. Assim, defende que os serviços contínuos seriam aqueles essenciais ao órgão contratante, cuja interrupção comprometeria a realização de atividades que lhe competem.
140.	Entende que a qualificação de um serviço como contínuo, para fins de contratação continuada prevista no art. 57, inciso II da Lei 8.666/1993, dependeria sempre do exame do caso concreto, citando, nesse sentido, excerto da Decisão 2/2002 - TCU - 2ª Câmara.
141.	Em seguida, afirma presentes todos os elementos necessários à categorização do objeto tratado neste processo como serviços de natureza continuada. Destaca que o serviço de aplicação, correção e divulgação dos resultados dos exames promovidos pelo Inep teria sido reconhecido como contínuo pela Portaria 67/2010. Considera que seria necessidade permanente do Inep e que a realização de licitação a cada ano configuraria risco insuportável de interrupção na execução dos serviços. Acrescenta que a avaliação das necessidades do órgão teria sido revista recentemente, com a publicação da Portaria 644/2016, que manteve o serviço citado dentre o rol dos seus serviços contínuos.
142.	Ressalta que os prejuízos que adviriam de uma eventual interrupção da realização do Enade não afetariam apenas o cumprimento da missão institucional do Inep, mas impediriam a emissão de históricos e diplomas, uma vez que a avaliação seria componente curricular obrigatório dos cursos superiores. Além disso, os resultados do Enade integrariam o cálculo dos indicadores de qualidade dos cursos de graduação, utilizados para instrução dos processos de autorização e reconhecimento de cursos e credenciamento de instituições. Em última análise, a intermitência do Enade comprometeria o futuro do ensino superior no país. Aponta que o Enade se configuraria como necessidade permanente e renovável do Inep e que os prejuízos decorrentes de sua paralisação permitiriam categorizá-lo como serviço essencial. A permanência da necessidade e os riscos de interrupção da prestação dos serviços justificariam a adoção de soluções estáveis de contratação.
143.	Faz menção aos encargos assumidos pela contratada e relata os procedimentos adotados na execução dos serviços. Afirma que a realização de licitações anuais para as contratações criaria risco muito grave, pois qualquer impedimento à conclusão do certame propiciaria risco de ausência de cumprimento da função pública, que poderia prejudicar a realização do Enade. Nessas hipóteses, a solução acabaria sendo a contratação direta emergencial, risco que seria afastado com a possibilidade de prorrogações sucessivas.
144.	A caracterização como serviço de natureza continuada dispensaria o Inep de realizar contratações anualmente e permitiria a concentração de seus esforços em suas atividades finalísticas, tais como a própria elaboração e concepção do Enade. Defende que a continuidade dos serviços estabelecidas nas Portarias Inep 67/2010 e 644/2016 e os custos fixos para sua prestação justificariam o dimensionamento maior do prazo contratual, de forma a permitir a obtenção de preços e condições mais vantajosas, evitando contratações rotineiras e antieconômicas. Tal condição permitiria que todas as providências de logística de aplicação e de metodologia de correção das questões discursivas sejam aproveitadas pela contratada de um ano para outro, conferindo maior eficiência à prestação.
145.	Segundo a Cesgranrio, não seria cabível afirmar que a existência de prestações específicas e determinadas, com prazos individuais, conduziria à qualificação da atividade como um contrato de escopo. Seria incumbência do Inep a realização de avaliações anuais, o que significaria a existência de necessidade permanente e contínua, que se renova a cada ano, tratando-se, claramente, de serviços contínuos. Tal qualificação não seria afastada pela circunstância de que cada exame realizado apresentaria individualidade específica, envolvendo prazos correspondentes e o fornecimento de resultados próprios, pois a necessidade pública a ser atendida seria renovada de modo contínuo e permanente. Afirma que a realização do Enade não seria equivalente à construção de uma ponte, que após encerrada edificada, não exigiria a construção de outra com características idênticas. No Enade, o Estado Brasileiro teria o dever de renovar a avaliação a cada ano, o que significaria que os serviços deverão ser mantidos sem interrupção, continuamente.
146.	Em relação aos requisitos de qualificação técnica, sustenta que a experiência mínima de três anos seria compatível com a prestação de serviços contínuos e que estaria fundamentada no art. 19, § 5º, inciso I, da IN 2/2008 SLTI/MPOG, vigente à época da contratação, cujo teor teria sido mantido na IN 5/2017 (item 10.6, 'b', do Anexo I) . Destaca que a origem da exigência seria recomendação do TCU, proposta a partir de grupo de estudos criado para sugerir soluções de problemas encontrados na execução de contratos de serviços contínuos, veiculada no Acórdão 1214/2013-TCU-Plenário, relatado pelo Ministro Aroldo Cedraz. Afirma que tal deliberação também daria suporte à exigência de experiência na execução de 50% dos quantitativos do objeto licitado, incorporada à IN 2/2008 (art.19, § 7º) e mantida na IN 5/2017 (item 10.6, 'c.1', do Anexo I) . Segundo a Fundação Cesgranrio, os quantitativos previstos no edital seriam adequados e que seria igualmente compatível com o objeto a exigência de comprovação de aplicação de provas em salas seriadas, pois o ensalamento do Enade por curso seria inviável na prática. Afirma que tal exigência poderia ser atendida por meio de atestados que indicassem experiência na aplicação de provas de concursos públicos para cargos de especialização distinta.
147.	Entende que todas as exigências teriam sido razoáveis e não teriam prejudicado a competitividade do certame, que contou com a participação de oito licitantes. Afirma que o fato de não ter ocorrido a abertura de todos os envelopes não permitiria deduzir que tantos licitantes compareceriam ao certame sem atender aos requisitos de qualificação.
148.	Ao final, requer sua admissão como parte, o fornecimento de cópia integral dos autos, a consideração das informações apresentadas, a oportunidade de oferecer nova manifestação após o acesso aos autos e a improcedência da presente Representação.
Análise
149.	Quanto ao pedido de ingresso nos autos formulado pela Fundação Cesgranrio, cabe destacar que tal condição já havia sido reconhecida pela Ministra relatora no Despacho constante à peça 33, conforme parágrafo 18, abaixo:
18. 	Por fim, à vista da assinatura do contrato com a Fundação Cesgranrio e da possibilidade de se concluir pelo não enquadramento do ajuste no art. 57, inciso II, da Lei 8.666/1993 (subitem 2.1 da minuta à peça 1, p. 187) , prejudicando a prorrogação do instrumento por até 60 meses, é necessário dar oportunidade de manifestação à contratada sobre os indícios de irregularidades em apuração.
150.	Na ocasião, foi realizada a oitiva da entidade (peça 35) , que se manifestou por meio do documento colacionado à peça 37. Assim, propõe-se o deferimento do pedido de ingresso nos autos como parte formulado pela Fundação Cesgranrio, bem como o de fornecimento de cópia integral dos autos.
151.	Em relação às alegações relativas à caracterização do objeto como de natureza continuada, destaca-se que o assunto já foi amplamente discutido nestes autos. A posição defendida pela Selog encontra-se sintetizada no parágrafo 61 da peça 51, abaixo reproduzido:
61. 	Os serviços relacionados à aplicação e correção das provas do Enade compreendem atividades periódicas, que se reproduzem anualmente, conforme previsto na Lei 10.861/2004 e na Portaria Normativa nº 40/2007 do Ministério da Educação. Destinam-se ao atendimento de uma necessidade pública permanente, que é a avaliação dos cursos de graduação, e suas atividades são realizadas por período que até supera doze meses. Embora não seja composto por atividades rotineiras, tipicamente consideradas como de natureza continuada, como são, por exemplo, os serviços de limpeza e vigilância, o objeto em análise, em razão de suas características peculiares, também parece estar conforme o conceito apresentado pela doutrina. Pelo exposto, entende-se possível enquadrar o objeto como serviço de natureza continuada.
152.	Entretanto, tal raciocínio não foi acolhido pela Ministra relatora no Despacho constante à peça 55, conforme excerto a seguir:
10.	A unidade técnica defendeu a possibilidade de enquadrar os serviços de aplicação e de correção do Enade tanto nos conceitos de serviços continuados como no de serviços não continuados constantes da Instrução Normativa SLTI/MPOG 2/2008 e, diante dos riscos de não realização do exame e de atrasos substanciais na execução dos serviços afetarem o cumprimento da missão institucional do Inep, concluiu que o objeto 'parece' estar alinhado ao precedente contido no Acórdão 132/2008-TCU-Segunda Câmara, da relatoria do ministro Aroldo Cedraz.
11.	No entanto, esse precedente não se amolda inteiramente à contratação em análise, pois se referiu a serviços de fornecimento de passagens aéreas, e, conforme alertou o relator daquele acórdão, a 'natureza contínua de um serviço não pode ser definida de forma genérica', devendo-se 'atentar para as peculiaridades de cada situação examinada'.
12.	O presente caso, a meu ver, ajusta-se melhor a outras deliberações do tribunal que consideraram como de natureza não contínua serviços de auditoria contábil; consultoria; pavimentação, terraplenagem, sinalização e drenagem; e fiscalização, acompanhamento, controle de qualidade e de elaboração de projetos de obras (acórdãos 745 e 11.150/2011, da 2ª Câmara, e 1.529 e 2.447/2011, do Plenário, da relatoria dos ministros/ministros-substitutos Augusto Sherman Cavalcanti, Aroldo Cedraz, Ubiratan Aguiar e André Luís de Carvalho, respectivamente) .
13.	Embora alguns dos serviços citados possam se relacionar às atividades finalísticas dos entes públicos, não é possível deixar de levar em conta que, por vezes, têm especificidades que não autorizam caracterizá-los genericamente como de natureza contínua. 
14.	Nesta situação, não se questiona a importância do Enade para atingimento das finalidades do Inep, mas os serviços de aplicação e de correção da prova, assim como o de impressão, 'têm como escopo a obtenção de produtos específicos em um período pré-determinado', o que se encaixa perfeitamente no conceito de serviços não continuados contido no inciso XXII do anexo I da Instrução Normativa SLTI/MPOG 2/2008, na redação data pela Instrução Normativa SLTI/MPOG 6/2013. 
15.	E não há evidências de que o fracionamento dos serviços em contratações para cada exame venha a prejudicar sua execução (Acórdão 766/2010-TCU-Plenário, da relatoria do ministro José Jorge) . Efetivamente, os vários exames anuais que compõem o Enade não são executados continuamente da mesma maneira. Cada um possui produtos bem definidos, com fases e prazos de entrega pré-estabelecidos (subitens 5.1, 5.3, 6.1 e 9.3 do termo de referência - peça 1, p. 53/7 e 60/4; e peça 16, p. 7) , além de características peculiares a depender das áreas de conhecimento objeto de avaliação, as quais podem influir diretamente na quantidade de inscritos e de munícipios envolvidos e, em consequência, na logística para realização do exame. 
16.	Quanto às eventuais dificuldades indicadas pelo Inep referentes à coexistência de contratos com diferentes entidades encarregadas de exames de anos distintos, observo que o próprio contrato firmado em decorrência da licitação em tela tem prazo inicial de vigência de um ano (de 30/8/2016 a 29/8/2017) , da mesma forma que o firmado para o Enade de 2009 (peça 45) . Isso demonstra ser factível e recomendável a realização dos procedimentos inerentes a cada exame nesse prazo, haja vista, inclusive, o apontamento da unidade técnica de que a previsão de entrega do 'relatório avaliativo e proposição de melhorias' do Enem 2016 para 16/10/2017 (peça 1, p. 64) inviabilizará a implementação dessas melhorias no Enade 2017.
17.	Por outro lado, não há como como desconsiderar que a contratação dos serviços junto à mesma entidade mediante prorrogações dos instrumentos traz facilidades, principalmente em virtude das possibilidades de economia de escala, de melhor administração dos serviços pelo contratante e de diminuição dos esforços e custos relativos às licitações. Contudo, como consta na instrução do referido TC Processo 017.549/2016-7, os procedimentos adotados pelo Inep incluem riscos de que, com as novas exigências que vêm ocorrendo, haja a especialização de uma única prestadora do serviço no mercado, com inviabilização de qualquer competição e reflexo negativo para obtenção de propostas mais vantajosas. 
153.	Dessa forma, entende-se desnecessária nova análise acerca do tema. Por sua vez, os argumentos relacionados à qualificação técnica dos licitantes foram considerados nos tópicos relativos às audiências dos responsáveis, bem como na instrução técnica constante à peça 51.
Do Pedido de Sustentação Oral
154.	Por meio do Ofício nº 134/2017/DGP-INEP (peça 73) , a Presidente do Inep, Sra. Maria Inês Fini, solicita 'que seja concedida a oportunidade de ser realizada a sustentação oral da defesa', que seria realizada pelos servidores Eunice de Oliveira Ferreira Santos, Pedro Massad Junior e Mariângela Abrão e pela ex-Diretora de Avaliação da Educação Superior, Margô Gomes de Oliveira Karnikowski.
Análise
155.	Quanto ao pedido de sustentação oral formulado, recomenda-se o seu deferimento, nos termos do art. 168 do Regimento Interno do TCU.
CONCLUSÃO
156.	A presente instrução teve por finalidade analisar as razões de justificativas apresentadas pelos responsáveis em resposta às audiências determinadas pela Relatora desta Representação. Os questionamentos versaram sobre os requisitos de qualificação técnico-operacional inseridos no subitem 8.8.2 do edital do Pregão Eletrônico 11/2016: comprovação de experiência em aplicação de exames em sala seriada; comprovação de experiência em aplicação e correção de provas objetivas e discursivas para o mínimo de 303.846 estudantes; comprovação de experiência em aplicação e correção de provas objetivas e discursivas em pelo menos 615 municípios; e comprovação de experiência na execução de objeto com as citadas características por período não inferior a três anos.
157.	As manifestações apresentadas não trazem elementos capazes de afastar o entendimento de que tais exigências foram indevidas. As alegações não vieram acompanhadas de estudos que indicassem a real necessidade daquilo que foi exigido nem o impacto em relação à competitividade do certame. Cabe salientar e reiterar que as exigências questionadas, mesmo individualmente, já se revelaram bastante restritivas em razão da magnitude dos números envolvidos (1.230 municípios e 607.000 participantes) . O grau de restritividade (e de preocupação com a competitividade) se revela ainda maior quando se considera que as exigências questionadas possuem caráter cumulativo.
158.	Embora o encaminhamento proposto seja pela rejeição das justificativas apresentadas, as condições fáticas deste caso concreto permitem afastar dos responsáveis a incidência da multa prevista no inciso II do art. 58 da Lei 8.443/1992. Como atenuante, o fato de que, até o Enade 2014, a contratação dos serviços de aplicação e correção dos exames era realizada sem licitação e que as licitações realizadas em 2015 e 2016 devem ser consideradas como evoluções no processo de contratação. Além disso, o preço obtido no Pregão Eletrônico 11/2016 foi inferior aos praticados nos exames anteriores.
159.	Quanto às alegações da Sra. Margô Gomes de Oliveira Karnikowski de que apenas monitorava o trabalho de uma comissão que teria autonomia para elaboração dos exames e fixação dos critérios, é preciso considerar que, na condição de supervisora e responsável pela aprovação do Termo de Referência, ela também se torna responsável pelo documento. Por outro lado, identificou-se que sua nomeação como Diretora de Avaliação da Educação Superior ocorreu em 12/7/2016, apenas sete dias antes da aprovação do Termo de Referência. Assim, pondera-se que a exiguidade do tempo decorrido entre sua nomeação e a aprovação do documento deve ser considerada como atenuante para sua conduta.
160.	Ainda, considerando a posição adotada pela Ministra relatora no Despacho constante à peça 55, propõe-se determinar ao Inep que mantenha o contrato decorrente do Pregão Eletrônico 11/2016 apenas pelo tempo necessário à realização de novo certame licitatório, o qual deverá considerar os apontamentos contidos na presente Representação.
161.	Por fim, mantém-se as demais medidas sugeridas no encaminhamento proposto na peça 51.
PROPOSTA DE ENCAMINHAMENTO
	Ante todo o exposto, submetem-se os autos à consideração superior, propondo:
	a) conhecer da presente representação, satisfeitos os requisitos de admissibilidade previstos nos arts. 235 e 237, inciso VII, do Regimento Interno deste Tribunal, c/c o art. 113, § 1º, da Lei 8.666/1993, para, no mérito, considerá-la parcialmente procedente;
	b) autorizar, com fundamento no art. 144, § 2º, do RITCU, a habilitação da Advocacia-Geral da União, na pessoa dos Advogados da União Anna Dias Rodrigues, Daniela de Oliveira Rodrigues, Daniel Pereira Franco, Erica Izabel da Rocha Costa, José David Pinheiro Silverio e Maurício Muriack de Fernandes e Peixoto, como interessada neste processo;
	c) 	autorizar, com fundamento no art. 144, § 2º, do RITCU, a habilitação da Fundação Cesgranrio, CNPJ 42.270.181/0001-16, como interessada neste processo;
	d) deferir o pedido de cópia integral dos autos formulado pela Fundação Cesgranrio;
	e) deferir, nos termos do art. 168 do Regimento Interno do TCU, a sustentação oral a ser realizada pelas Sras. Eunice de Oliveira Ferreira Santos, Mariângela Abrão e Margô Gomes de Oliveira Karnilowski e pelo Sr. Pedro Massad Junior;
	f) determinar ao Instituto Nacional de Estudos e Pesquisas Educacionais Anísio Teixeira - Inep que mantenha o contrato decorrente do Pregão Eletrônico 11/2016 apenas pelo tempo necessário à realização de novo certame licitatório, cujo planejamento deverá considerar os apontamentos contidos na presente Representação;
	g) 	rejeitar as razões de justificativas apresentadas pelo Sr. Pedro Massad Junior, CPF XXX.379.411-XX, Coordenador-Geral de Recursos Logísticos, Aquisições e Convênios, responsável pela elaboração do edital do pregão eletrônico 11/2016, e pelas Sras. Margô Gomes de Oliveira Karnikowski, CPF XXX.667.860-XX, Diretora de Avaliação da Educação Superior, e Eunice de Oliveira Ferreira Santos, CPF XXX.838.131-XX, Diretora de Gestão e Planejamento, responsáveis, respectivamente, pela elaboração e aprovação do Termo de Referência do pregão eletrônico 11/2016, em relação aos itens 'a.1', 'a.2', 'a.3' e 'a.4' das audiências (peças 67, 68 e 69) , conforme parágrafos 11 a 43, deixando de aplicar-lhes a multa prevista no inciso II do art. 58 da Lei 8.443/1993 em razão das condições atenuantes expostas na presente instrução;
	h) dar ciência ao Instituto Nacional de Estudos e Pesquisas Educacionais Anísio Teixeira - Inep sobre as seguintes impropriedades, identificadas no Pregão Eletrônico 11/2016:
	h.1) caracterização indevida dos serviços licitados como sendo de natureza continuada;
	h.2) inserção de rigorosos requisitos de qualificação técnico-operacional (subitem 8.8.2 do Termo de Referência) , abaixo especificados, desacompanhados de estudos de mercado com vistas a identificar seus impactos no que concerne à competitividade do certame e de estudos que justifiquem tecnicamente a imprescindibilidade das exigências, bem como a cumulatividade entre elas, em afronta ao inciso XXI do art. 37 da Constituição Federal e ao inciso I do § 1º do art. 3º da Lei 8.666/1993:
	h.2.1) comprovação de experiência em aplicação de exames em sala seriada, mesmo sendo a regra geral estabelecida no certame o ensalamento por área ou curso, conforme disposto nos subitens EN 2.1.4 e 2.1.5 do Encarte 'A' do instrumento convocatório, restringindo a contratação às entidades que tenham atuado em edições anteriores dessa avaliação, uma vez que se trata de característica própria do Enade;
	h.2.2) comprovação de experiência em aplicação e correção de provas objetivas e discursivas para, no mínimo, 303.846 estudantes, quantidade superior ao número estimado de examinados para o exercício de 2016, de 206.000;
	h.2.3) comprovação de experiência em aplicação e correção de provas objetivas e discursivas em, no mínimo, 615 municípios, quantidade muito superior ao número de cidades onde são aplicadas provas de concursos públicos de âmbito nacional, com quantidade até superior de candidatos, conforme exemplificado no corpo desta instrução;
	h.2.4) comprovação de experiência na execução de objeto com as características destacadas nos subitens anteriores por período não inferior a três anos, potencializando ainda mais o caráter restritivo das exigências;
	h.3) prazo exíguo de 5 dias para a elaboração do 'Planejamento Logístico', instrumento que tem por finalidade nortear todo o processo de aplicação e correção do Enade, conforme requisitos relacionados no instrumento convocatório, conforme subitem 9.3 do Termo de Referência;
	h.4) entrega do 'Relatório Avaliativo e Proposição de Melhorias' prevista para data posterior ao início das ações para o Enade seguinte, situação que inviabiliza a implementação das melhorias sugeridas já no exame subsequente, conforme subitem 9.3 do Termo de Referência;
	i) comunicar ao Inep, à Consulplan Consultoria e Planejamento em Administração Pública Ltda. e à Fundação Cesgranrio e a Secex Educação a decisão que vier a ser adotada;
	j) arquivar os presentes autos, nos termos do art. 237, parágrafo único, c/c o art. 250, inciso I, do Regimento Interno/TCU."
4.	Mediante o despacho à peça 91, foi deferida a habilitação da AGU e da Fundação Cesgranrio como partes interessadas no processo.
5.	Após solicitada a manifestação do Ministério Público junto ao Tribunal - MPTCU (peça 96) , o órgão elaborou o seguinte parecer (peça 97) :
"8.	Vossa Excelência, por meio do despacho de peça 96, solicitou o pronunciamento do Ministério Público junto ao Tribunal (MPTCU) , 'em vista, principalmente, da discussão jurídica a respeito da definição dos serviços que envolvem a aplicação correção e divulgação dos resultados dos exames promovidos pelo Inep como de natureza contínua (Portarias Inep 67/2010 e 644/2016) '.
9.	No que concerne à natureza dos serviços de aplicação e correção do Exame Nacional de Desempenho de Estudantes (Enade) , observo que não se caracterizam como serviços de natureza continuada.
10.	Ao justificar o enquadramento dos serviços como contínuos, os responsáveis invocam doutrina e jurisprudência do TCU para defender que 'o que é contínuo para determinado órgão ou entidade pode não ser para outro', cabendo à Administração definir os serviços contínuos que 'necessita para desenvolver as atividades que lhe são peculiares' (peça 79, p. 5) . Essa definição teria sido feita por meio da Portaria Inep 67/2010, que considerou os serviços em exame como contínuos no âmbito da entidade. Argumentam, com relação ao Enade, que:
A classificação dos serviços licitados, como de natureza continua obedeceu estritamente a especificidade do Exame, uma vez que as etapas de execução como demonstrado são interdependentes, concomitantes, com um clico médio de 552 dias para a conclusão de uma edição do Exame, com fases ininterruptas, ou seja, um Exame está sendo iniciado e a edição anterior ainda em trâmite de finalização. Não há interrupção de ações.
Os procedimentos adotados pelo Inep, visaram, tão somente, evitar a solução de continuidade das ações e garantir à sociedade a realização do Exame, que dispensa maiores comentários sobre a sua importância, uma vez que este aspecto já foi exaustivamente abordado nas considerações remetidas a essa Corte anteriormente. (peça 79, p. 15) .
11.	A Fundação Cesgranrio, entidade contratada, também defende o enquadramento dos serviços como contínuos (peça 81, p. 5-8) :
 (...) a qualificação de um serviço como contínuo não decorre da natureza de sua prestação, mas da identificação de uma necessidade permanente da Administração.
 (...) 
Essa orientação conduz a diferenciar duas espécies de necessidades públicas: as necessidades eventuais, cuja satisfação pode se dar mediante contratações esporádicas; e as necessidades que não se esgotam no tempo - as quais, justamente por apresentarem essa condição, podem ser satisfeitas mediante contratações continuadas.
 (...) 
Por outro lado, o caráter permanente da necessidade não significa a exigência de prestações diárias por parte do contratado.
 (...) 
O fundamental é que exista um 'padrão de continuidade previsível' (Acórdão 1151/2015-TCU-Plenário, Rel. Min. Ana Arraes) , a exigir uma solução estável de contratação. Desse modo, a Administração terá assegurado a disponibilidade do contratado para atender à demanda na medida em que ela se manifeste.
Essa é uma circunstância ressaltada pela doutrina, que chega a definir serviços contínuos como 'aqueles em que o contratado põe-se à disposição da Administração de modo ininterrupto, sem solução de continuidade'.
12.	De fato, o entendimento desta Corte é de que a caracterização de um serviço como contínuo não é feita de forma genérica, devendo ser definida em cada situação concreta. É exatamente esse exame, quanto à natureza dos serviços de aplicação e correção de provas no âmbito do Enade, o ponto principal ora discutido neste processo.
13.	Em que pesem os argumentos do Inep e da Fundação Cesgranrio, e o fato de se reconhecer a essencialidade dos serviços de aplicação e correção para a realização do Enade, não vislumbro, nos serviços em exame, todas as características necessárias para enquadrá-lo como serviço continuado.
14.	Noto que, apesar de o contrato para o Enade 2016 ter sido firmado pelo prazo de um ano (30/8/2016 a 29/8/2017) , como ressaltado por Vossa Excelência (peça 55, p. 3) , tal fato provavelmente decorreu da previsão de renovação do ajuste, uma vez que o prazo previsto no TR para entrega dos produtos supera um exercício (a entrega do último produto foi prevista para 16/10/2017) (peça 1, p. 61-64) . Ainda assim, por tratar-se de contratação que tem por escopo a obtenção de produtos específicos em tempo determinado, cada um atinente a uma edição do exame (que tem características específicas) , entendo configurar serviço não continuado.
15.	Além disso, como bem pontuado por Vossa Excelência no despacho de peça 55, não está demonstrado que o fracionamento da contratação para cada edição do Enade possa prejudicar sua execução, embora, naturalmente, implique maiores esforços e custos relativos às licitações, com os riscos a elas inerentes
16.	O voto condutor do Excelentíssimo Relator Ministro Aroldo Cedraz no Acórdão 132/2008-TCU-Segunda Câmara indica os aspectos que caracterizam um serviço de natureza continuada:
... a natureza contínua de um serviço não pode ser definida de forma genérica. Deve-se, isso sim, atentar para as peculiaridades de cada situação examinada.
 (...) 
... o que caracteriza o caráter contínuo de um determinado serviço é sua essencialidade para assegurar a integridade do patrimônio público de forma rotineira e permanente ou para manter o funcionamento das atividades finalísticas do ente administrativo, de modo que sua interrupção possa comprometer a prestação de um serviço público ou o cumprimento da missão institucional'. (...) 
17.	No mesmo sentido são os Acórdãos 116/2002 e 1.151/2015 ambos do Plenário, e 745/2011-TCU-2ª Câmara.
18.	Convém mencionar ainda o teor do voto condutor do Excelentíssimo Relator, Ministro José Jorge, no Acórdão 766/2010-TCU-Plenário:
31. Conforme precedente deste Tribunal, ao qual farei referência adiante, as características necessárias para que um serviço seja considerado contínuo são: essencialidade, execução de forma contínua, de longa duração e possibilidade de que o fracionamento em períodos venha a prejudicar a execução do serviço. (...) 
19.	No que tange às cláusulas editalícias objeto das audiências, considero pertinente a análise da Selog, bem como suficientes os encaminhamentos propostos. Segundo relatado pela unidade técnica, não ficou demonstrado que as exigências tenham sido devidamente embasadas em estudos técnicos, em especial em estudos mercadológicos que afastassem a restrição indevida à competitividade, o que justifica dar ciência à entidade das impropriedades verificadas, de forma a que sejam aprimorados os estudos para definição dos requisitos em futuros certames.
20.	Anuo ainda à proposta de não aplicar multa aos responsáveis, em razão dos observados avanços no processo de contratação ao longo dos anos e de não haver relatos de sobrepreço ou superfaturamento. Ao contrário, segundo destacado pela Selog, o custo per capta da proposta vencedora foi menor que os valores nominais praticados nas contratações do Enade 2013, 2014 e 2015 e que os valores corrigidos pelo IPCA do Enade 2011 e 2012. Além disso, até o Enade 2014, a contratação do serviço de aplicação e correção de exames era realizada por dispensa de licitação (peça 86, p. 7-8) .
21.	Ademais, tomando como parâmetro as exigências de qualificação técnica do Pregão 11/2016 questionadas na audiência (parágrafo 6) , que incluem a comprovação de experiência na execução de objeto com quantitativos compatíveis com o Enade por período não inferior a três anos, reputo ser pertinente a preocupação de Vossa Excelência de que a possibilidade de renovação do contrato conduza à especialização de uma única prestadora no mercado, podendo restringir ainda mais ou, até mesmo, inviabilizar a competição em certames futuros.
22.	Diante do exposto, este membro do Ministério Público de Contas manifesta-se de acordo com a proposta oferecida pela unidade técnica (peças 118-119) no sentido de conhecer da representação para, no mérito, considerá-la parcialmente procedente, e rejeitar as razões de justificativa, deixando de aplicar multa aos responsáveis em face das condições atenuantes explicitadas, sem prejuízo, no entanto, de dar ciência ao Inep das impropriedades identificadas." (destaques do parecer) 
	É o relatório.

8.1. Carolina Scherer Bicca (OAB/RS 56.875) e outro representando o Inep; 
8.2. Marçal Justen Filho (OAB/DF 34.390) e outros representando a Fundação Cesgranrio; 
8.3. Jorge Ulisses Jacoby Fernandes (OAB/DF 6.546) e outros representando a Consulplan Consultoria e Planejamento em Administração Pública Eireli; 
8.4. Anna Dias Rodrigues (advogada da União) e outros representando a AGU.

Procurador Sérgio Ricardo Costa Caribé e Procuradora-Geral Cristina Machado da Costa e Silva (Manifestação oral).

REPRESENTAÇÃO. CONTRATAÇÃO DE SERVIÇOS ESPECIALIZADOS DE APLICAÇÃO E CORREÇÃO DO EXAME NACIONAL DE DESEMPENHO DE ESTUDANTES - ENADE. OITIVAS E AUDIÊNCIAS. REJEIÇÃO DAS JUSTIFICATIVAS. PROCEDÊNCIA PARCIAL DA REPRESENTAÇÃO. DETERMINAÇÕES, RECOMENDAÇÃO E CIÊNCIA. 1. Em regra, a fim de não restringir o caráter competitivo do certame, as exigências para demonstração da capacidade técnico-operacional de licitante devem se limitar a aspectos indispensáveis à garantia do cumprimento das obrigações pelo futuro contratado, mediante justificativas tecnicamente fundamentadas. 2. Os serviços especializados de aplicação e correção de provas anuais, como o Enade, não podem ser considerados como continuados por constituírem serviços específicos realizados em um período predeterminado.

REPRESENTAÇÃO (REPR)

Secretaria de Controle Externo de Aquisições Logísticas - Selog.

Atendidos os requisitos de admissibilidade, cabe ratificar o conhecimento desta representação da Consulplan Consultoria e Planejamento em Administração Pública Eireli sobre possíveis irregularidades no pregão eletrônico 11/2016, conduzido pelo Instituto Nacional de Estudos e Pesquisas Educacionais Anísio Teixeira - Inep para contratar serviços especializados de aplicação e correção do Exame Nacional de Desempenho de Estudantes - Enade, com valor estimado de cerca de R$ 46 milhões. 
2.	O edital do certame foi lançado em julho de 2016, e a adjudicação e a homologação ocorreram em 18/8/2016, em favor da Fundação Cesgranrio, pelo valor de R$ 34 milhões, após inabilitação da Inaz do Pará Serviços de Concursos Públicos Ltda., que tinha ofertado o melhor lance.
3.	A representante questionou, em suma, exigências relativas à comprovação de qualificação técnica (subitem 8.8.2 do edital) que direcionariam a contratação para licitantes que tivessem realizado pelo menos três edições anteriores do Enade (Fundação Cesgranrio, Fundação Carlos Chagas e Centro de Seleção e de Promoção de Eventos da Fundação Universidade de Brasília) e a excluiriam do certame, apesar de ter sido contratada por duas vezes para execução do mesmo objeto. Diante disso, solicitou a concessão de medida cautelar e, no mérito, a republicação do edital com exclusão das exigências que impugnou.
4.	Em manifestações anteriores nestes autos (peças 7 e 33) , foram indeferidos os pedidos de ingresso da representante como parte interessada e de adoção da medida cautelar, além de ter sido determinada a realização de oitivas e inspeção. Posteriormente, apesar de a Secretaria de Controle Externo de Aquisições Logísticas - Selog ter proposto a apreciação do mérito da representação, considerei que o objeto licitado não poderia ser enquadrado como de natureza continuada e que era necessária a audiência dos responsáveis pela elaboração e aprovação do instrumento convocatório, por se revelarem indevidas e restritivas as exigências feitas para demonstrar a qualificação técnica (peça 55) .
5.	Assim, foram efetuadas as audiências de Pedro Massad Júnior (coordenador-geral de Recursos Logísticos, Aquisições e Convênios) , Margô Gomes de Oliveira Karnikowski (diretora de Avaliação da Educação Superior) e Eunice de Oliveira Ferreira Santos (diretora de Gestão e Planejamento) para que apresentassem suas justificativas sobre:
	"- a inserção dos seguintes requisitos de qualificação técnico-operacional (subitem 8.8.2 do edital) desacompanhados de estudos que identificassem seus impactos na competitividade do certame e justificassem tecnicamente a imprescindibilidade das exigências e a cumulatividade entre elas, em contexto no qual não havia garantia de prorrogação do contrato por até 60 meses, com possível direcionamento da contratação a duas das entidades que atuaram em edições anteriores do Enade, em afronta aos artigos 37, inciso XXI, da Constituição Federal de 1988; 3º, caput e § 1º, inciso I, e 30, inciso II e §§ 1º e 5º, da Lei 8.666/1993; 3º, incisos II e III, e 9º da Lei 10.520/2002:
	a) comprovação de experiência em aplicação de exames em sala seriada, mesmo sendo a regra geral estabelecida no certame o ensalamento por área ou curso (subitens EN 2.1.4 e 2.1.5 do encarte 'A' do instrumento convocatório) e essa a característica própria do Enade;
	b) comprovação de experiência em aplicação e correção de provas objetivas e discursivas para, no mínimo, 303.846 estudantes, quantidade superior ao número estimado de examinados para o exercício de 2016 (226.000) e 2019 (238.000) e quase 60% da prevista para 2017 (532.000) ;
	c) comprovação de experiência em aplicação e correção de provas objetivas e discursivas em, no mínimo, 615 municípios, quantidade muito superior ao número de cidades onde foram feitas provas de concursos públicos de âmbito nacional com mais candidatos (editais 1/2015 - INSS e 1/2014 - Caixa, que contemplaram 102 e 127 diferentes localidades, respectivamente, por exemplo) ;
	d) comprovação de experiência na execução de objeto com as características destacadas nas alíneas anteriores por período não inferior a três anos."
6.	Após a análise das respostas, a unidade técnica propôs, no mérito, com o aval do Ministério Público junto ao Tribunal - MPTCU: (i) considerar a representação parcialmente procedente; (ii) determinar ao Inep que mantenha o contrato decorrente do pregão questionado apenas pelo tempo necessário à realização de novo certame licitatório; (iii) rejeitar as justificativas, sem aplicar multa aos responsáveis em razão das condições atenuantes expostas; e (iv) dar ao Inep ciência sobre as impropriedades identificadas.
7.	Acompanho, em essência, o encaminhamento sugerido pela Selog, sem prejuízo das considerações a seguir, em que trato das questionadas exigências do edital, da possibilidade de enquadramento dos serviços como de natureza contínua para efeito de prorrogação do contrato e da responsabilização dos gestores.  
II
8.	Os responsáveis defenderam que oito empresas competiram no pregão sem questionar (à exceção da representante) as exigências estipuladas, as quais estariam de acordo com a legislação e visariam à indispensável garantia do cumprimento das obrigações que seriam assumidas pelo futuro contratado, principalmente em face de problemas ocorridos no Enade 2015, sob a responsabilidade da Consulplan Consultoria e Planejamento em Administração Pública Eireli.
9.	Como apontado pela instrução, os esclarecimentos prestados em atendimento às audiências pouco acrescentaram em relação aos fornecidos anteriormente, de forma que permanecem válidas as análises prévias a respeito do caráter restritivo das exigências.
10.	Quanto à demonstração de experiência na aplicação de exame e avaliação em sala seriada (realização de avaliações para estudantes de cursos de diferentes áreas do conhecimento em uma mesma sala) , a unidade técnica já havia indicado que esse tipo de aplicação:
 " (i) é uma particularidade do Enade, pois, normalmente, não ocorre em concursos públicos, vestibulares ou mesmo no Enem; (ii) não constitui regra geral no próprio Enade, uma vez que o edital previu o ensalamento por área/curso, ressalvadas apenas as situações dos municípios que não atendam ao número mínimo de 40 estudantes por sala (subitens EN 2.1.4 e 2.1.5 do encarte 'A' - peça 1, p.103) ; e (iii) não pode ser justificada por problemas verificados na execução de contrato anterior sem demonstração fundamentada de seu impacto sobre potenciais licitantes, que sequer foram indicados pelo Inep."
11.	Apesar de os responsáveis haverem afirmado que a falta de questionamento sobre a exigência pelos demais licitantes sinalizaria existir número razoável de entes aptos a atendê-la e que, na aplicação do Enade 2016, 62% das salas teriam sido seriadas, isso não é suficiente para afastar os indícios de irregularidade. Efetivamente, não houve demonstração da capacidade de atendimento da exigência por qualquer empresa, e não foram fornecidas informações sobre os impactos que ela exerceria sobre potenciais competidores. Também cabe levar em conta o reconhecimento pelos próprios responsáveis acerca da possibilidade de encontrar formas menos rígidas para aferição dessa exigência, a qual, aliás, não apareceu na licitação anterior.
12.	E, especificamente quanto aos problemas verificados no Enade 2015, lembro o apontamento constante da instrução à peça 51 a respeito da ausência de relatos de problemas na operacionalização do Enade 2009, no qual a empresa representante também foi contratada, conforme atestado de capacidade técnica fornecido pelo Inep (peça 45) , e houve o maior número de estudantes inscritos (994.000) , segundo demonstrado na tabela à peça 79, p. 23.
13.	Relativamente à comprovação de experiência em aplicação e correção de provas objetivas e discursivas para, no mínimo, 303.846 estudantes em 615 municípios, os responsáveis alegaram que esses números corresponderiam a 50% dos quantitativos previstos no ciclo de maior abrangência para a aplicação do Enade no quinquênio 2016/2020. E, no que diz respeito à prova da prestação dos serviços por período não inferior a três anos, os gestores afirmaram que a regra objetivaria fundamentar a aplicação do conceito de serviços de natureza continuada ao Enade. Essas informações, porém, também não inovam em relação aos esclarecimentos prévios.
14.	De fato, a jurisprudência deste Tribunal considera aceitável, em regra, a exigência de comprovação até o limite de 50% dos serviços a serem executados, embora o parâmetro efetivamente fixado, ainda que inferior a 50%, deva ser objeto de justificativa fundamentada nas características de cada caso concreto. No caso de serviços contínuos, a jurisprudência igualmente aceita a exigência de apresentação de atestado de prestação de serviços anteriores compatíveis em quantidade com o objeto licitado por período não inferior a três anos para provar a qualificação técnico-operacional (Acórdão 1214/2013-TCU-Plenário, relator o ministro Aroldo Cedraz) . 
15. 	No entanto, o gigantismo de exames como o Enade traz o risco de que a Administração, caso não seja criteriosa na fixação de exigências, venha a contribuir para consolidação de monopólio/oligopólio irreversível, com potencial majoração indesejável no preço dos serviços necessários à realização das avaliações.
16. 	Dessa forma, seria importante que a Administração envidasse esforços no sentido de identificar as exigências estritamente necessárias para assegurar a adequada execução dos serviços e excluir quesitos e condições que poderiam ser dispensados sem prejudicar os aspectos efetivamente imprescindíveis, ainda mais no presente caso, em que as exigências se situaram em patamares superiores ao número estimado de examinados para os exercícios de 2016 (226.000) e 2019 (238.000) e quase 60% do estimado para 2017 (532.000) e ao número de municípios envolvidos em grandes concursos públicos de âmbito nacional identificados pela Selog (editais 1/2015 - INSS e 1/2014 - Caixa, que contemplaram 102 e 127 diferentes localidades de aplicação das provas, respectivamente) .
17.	Os responsáveis afirmaram que o critério de seleção de municípios para funcionamento como sedes de seleção para concursos públicos poderia não ser o melhor para ilustrar igual escolha no tocante à aplicação do Enade, ante as regras contidas na licitação em tela, que se reportam ao art. 13 da Portaria Normativa 5/2016, do Ministério da Educação, com o seguinte teor:
"Art. 13. O estudante fara¿ a prova do Enade 2016 no município de funcionamento da sede do curso, conforme registro no cadastro da IES no Sistema e-MEC.
§ 1o O estudante habilitado ao Enade 2016 que estiver realizando atividade curricular obrigatória fora do município de funcionamento da sede do curso, em instituição conveniada com a IES de origem, poderá realizar o Enade 2016 no mesmo município onde está realizando a respectiva atividade curricular, desde que esteja prevista aplicação de prova naquele município, observado o disposto no § 3o.
§ 2o O estudante de curso na modalidade de Educação a Distância - EAD poderá realizar o Enade 2016 no município em que a IES credenciada para a EAD tenha polo de apoio presencial registrado, no Sistema e-MEC, até o dia 30 de agosto de 2016, observado o disposto no § 3o.
§ 3o É de responsabilidade da IES proceder a alteração de município de prova para os estudantes amparados pelos §§ 1o e 2o, por meio do endereço eletrônico http://enade.inep.gov.br, segundo as orientações técnicas do Inep, no período de 12 a 31 de agosto de 2016."
18.	Pelo que se vê, tratou-se de disposição específica para o Enade 2016 definida pelo próprio Ministério da Educação, que, na condução da política da área, também deve estar atento às consequências das regras fixadas nos posteriores procedimentos envolvidos na aplicação das provas contratadas pelo Inep. 
19.	De qualquer sorte, a menção a concursos públicos foi efetuada pela unidade técnica apenas com o propósito de evidenciar a magnitude da exigência contida no edital em tela.
20.	O certo é que não está comprovado que as análises feitas no âmbito do Inep foram fundamentadas em estudo com base em cálculos que demonstrassem a necessidade técnica de fixar as exigências questionadas, que, pelas dimensões do Enade, resultam em quantitativos de serviços executados por uma ou poucas instituições.
21.	Como mencionei anteriormente, "não obstante a participação de oito licitantes no certame, entre as duas entidades que já prestaram os mesmos serviços por mais de três exercícios ao Inep, apenas a Fundação Cesgranrio ofereceu proposta no pregão 11/2016". E "a eliminação da licitante classificada na primeira colocação derivou, entre outros motivos, da não comprovação da qualificação técnica porquanto a soma dos treze atestados apresentados apenas confirmou a 'realização de provas em 218 municípios e para 209.879 candidatos', sendo que esses atestados não continham referência à experiência em aplicação de provas em sala seriada (peças 42/3) ". 
22.	Concretamente, não há certeza sobre o não atendimento das rigorosas exigências pelas demais licitantes, mas, por outro lado, também não se pode concluir que elas as cumpririam, inclusive porque os resultados de consulta ao Portal da Transparência efetuada por minha assessoria em 23/4/2018 mostraram que os valores recebidos pelas licitantes (excluídas a representante e a empresa afastada do certame) , por meio de gastos diretos de entes do Governo Federal nos anos de 2013 a 2016 (em R$) , ficaram bem aquém do volume envolvido nesta contratação, como se vê na tabela a seguir:
	LICITANTE (CNPJ) 
	2013
	2014
	2015
	2016
	Total

	51.962.678/0001-96
	559.833,50
	2.373.167,00
	1.332.782,25
	3.726.556,14
	7.992.338,89

	05.415.800/0001-97
	3.532,10
	14.040,00
	0,00
	0,00
	17.572,10

	04.313.403/0001-41
	608.588,35
	4.278.312,28
	1.225.611,00
	6.415.406,10
	12.527.917,73

	07.843.902/0001-39
	27.921,76
	693.486,90
	133.770,00
	204.192,80
	1.059.371,46

	09.211.443/0001-04
	3.541.361,29
	2.538.184,00
	3.309.024,00
	5.548.856,65
	14.937.425,94

23.	A experiência demonstra, como indicam relatos recentes no âmbito da intitulada "Operação Lava Jato", que a participação em licitações pode ocorrer com vistas a dar aparência de legalidade ao procedimento, muitas vezes fraudado mediante ajuste prévio entre licitantes e corrupção de agentes públicos. Ainda que neste caso não existam evidências nesse sentido, uma vez que a citada pesquisa somente alcançou gastos do Poder Executivo do Governo Federal integrantes do Siafi e não adentrou os objetos dos contratos, também não cabe desprezar que os responsáveis ou a empresa contratada não trouxeram provas concretas do atendimento das exigências por qualquer instituição. 
24.	Ademais, a falta de razoabilidade na fixação das exigências, incluindo o requisito de comprovação da prestação dos serviços por três anos, torna-se maior quando são levados em conta os fatos de que as exigências foram feitas de forma cumulativa, quando individualmente "já se revelaram bastante restritivas em razão da magnitude dos números envolvidos", e de que não havia garantia de prorrogação do ajuste para realização das provas a partir de 2017, por ter sido fixada a vigência inicial do ajuste em 12 meses.
25.	Nesse sentido, independentemente da discussão a respeito do caráter contínuo dos serviços e da responsabilização dos gestores, a seguir abordados, em vista dos princípios da ampla competitividade e da busca da seleção da melhor proposta para a Administração, registro, desde já, minha concordância com a proposta de que o contrato firmado com a Fundação Cesgranrio seja mantido apenas pelo tempo necessário à realização de novo certame licitatório e, ainda, à conclusão dos procedimentos referentes ao Enade de 2019, consoante detalharei mais adiante.
III
26.	Em tese, a prorrogação do ajuste estaria ainda diretamente relacionada com a caracterização, ou não, dos serviços como de natureza contínua, questão que se mostra complexa neste processo, inclusive pelos entendimentos opostos defendidos por doutrinadores que ora patrocinam os interesses da representante e da empresa contratada.
27.	A resolução da controvérsia no caso concreto não é tarefa fácil, como demonstra a análise da unidade técnica à peça 51, que indicou a possibilidade de enquadrar o objeto tanto no conceito de serviços continuados quanto no de serviços não continuados, conforme as definições contidas na Instrução Normativa 2/2008 da então Secretaria de Logística e Tecnologia da Informação do Ministério do Planejamento, Orçamento e Gestão - SLTI/MPOG (atual Ministério da Economia) . 
28.	Para melhor compreensão, transcrevo a seguir os dispositivos sobre o tema contidos na norma atualmente vigente (Instrução Normativa 5/2017 da então Secretaria de Gestão do Ministério do Planejamento, Desenvolvimento e Gestão - SEGES/MPDG) :
"Art. 15. Os serviços prestados de forma contínua são aqueles que, pela sua essencialidade, visam atender à necessidade pública de forma permanente e contínua, por mais de um exercício financeiro, assegurando a integridade do patrimônio público ou o funcionamento das atividades finalísticas do órgão ou entidade, de modo que sua interrupção possa comprometer a prestação de um serviço público ou o cumprimento da missão institucional.
Parágrafo único. A contratação de serviços prestados de forma contínua deverá observar os prazos previstos no art. 57 da Lei nº 8.666, de 1993.
Art. 16. Os serviços considerados não continuados ou contratados por escopo são aqueles que impõem aos contratados o dever de realizar a prestação de um serviço específico em um período predeterminado, podendo ser prorrogado, desde que justificadamente, pelo prazo necessário à conclusão do objeto, observadas as hipóteses previstas no § 1º do art. 57 da Lei nº 8.666, de 1993."
29.	Embora os responsáveis e a contratada insistam em classificar os serviços licitados como de natureza contínua, não vislumbro razões para alterar o meu entendimento sobre o assunto manifestado no despacho à peça 55 (transcrito parcialmente na última instrução) , mesmo diante das alegações adicionais apresentadas pela Fundação Cesgranrio (peça 81/3) .
30.	Neste feito, os responsáveis buscaram demonstrar a legalidade do enquadramento dos serviços pertinentes à realização do Enade como de natureza contínua, fundamentados nos Acórdão 222/2006-TCU-Plenário (relator o ministro Ubiratan Aguiar) e 132/2008 - 2a Câmara (relator o ministro Aroldo Cedraz) , em lições contidas na obra "Comentários à Lei de Licitações e Contratos Administrativos", de autoria de Marçal Justen Filho, ora advogado da empresa contratada, e em assertivas de que:
a) a definição de serviços continuados dependeria da atividade exercida pelo ente público, ao qual caberia estabelecer justificadamente essa definição em processo próprio, conforme a publicação "Licitações e Contratos - Orientações e Jurisprudência do TCU"; 
	b) a contratação do objeto em questão estaria alinhada com a finalidade do Inep, e portarias daquela entidade definiriam quais objetos seriam considerados de natureza contínua no âmbito da instituição;
c) por seu cronograma de execução, as atividades do Enade envolveriam etapas de execução interdependentes, concomitantes e com ciclo superior a 550 dias, com fases ininterruptas; e
d) os procedimentos adotados pelo Inep estariam de acordo com os ditames da Instrução Normativa SLTI/MPGO 2/2008 e da atual Instrução Normativa SEGES/MPDG 5/2017 e visariam a evitar solução de continuidade das ações, a garantir à sociedade a realização do exame e a reduzir dispêndios envolvidos na promoção de licitações anuais.
31.	A Fundação Cesgranrio acrescentou que as condições para caracterização do serviço como contínuo se limitariam à existência de: (i) necessidade permanente da Administração, situação que garantiria a previsão de recursos nos orçamentos futuros; ii) padrão de continuidade previsível apto a justificar a exigência de estabilidade necessária para evitar o risco de interrupção da prestação e com vistas a produzir contratações mais vantajosas para a Administração; e iii) essencialidade da prestação na acepção de que sua interrupção comprometeria a realização das atividades do contratante (acórdãos 1.737/2012 e 1.151/2015 - Plenário, de minha relatoria, e Acórdão 1805/2004-TCU-Plenário, da relatoria dos ministros Adylson Motta e José Jorge, respectivamente, e dispositivos das instruções normativas sobre o tema) .
32.	A entidade ainda alegou que essas condições foram atendidas no caso concreto (Portarias Inep 67/2010 e 644/2016) , principalmente porque o objeto trataria de necessidade permanente da entidade e a realização de licitação a cada ano configuraria risco insuportável de interrupção na execução dos serviços, com vários prejuízos (não emissão de históricos e diplomas dos alunos e não realização do cálculo dos indicadores de qualidade dos cursos de graduação utilizados para instrução dos processos de autorização e reconhecimento de cursos e credenciamento de instituições) . E, mais, que a existência de prestações específicas e determinadas, com prazo individual, não conduziria à qualificação da atividade como contrato de escopo.
33. 	A Selog, no exame do ponto, reportou-se à sua análise anterior que considerou possível enquadrar os serviços como de natureza continuada, mas, em face do entendimento que manifestei no despacho à peça 55, afirmou ser desnecessário novo exame sobre o tema. Apesar disso, tenho por devido efetuar outras considerações ante a maior completude dos argumentos ora apresentados pelas partes.
34.	Começo por apontar que, decerto, a Lei 8.666/1993 não trouxe o conceito dos serviços contínuos, de forma que a definição tem sido objeto de normas de hierarquia inferior ou de tratamento na doutrina e na jurisprudência.
35.	Nesse sentido, as portarias do Inep que definiram os serviços de natureza continuada podem orientar o funcionamento de suas subunidades, mas não validam definições eventualmente adotadas em dissonância com o enquadramento da natureza dos serviços previsto em instruções normativas do Poder Executivo. Sobre o ponto, lembre-se a observação inicial da unidade técnica de que o parecer jurídico emitido na análise da minuta da Portaria 67/2010 sequer foi conclusivo (peça 41, p. 4) , o que provavelmente resultou na edição de outra norma sobre o assunto.
36. 	Em que pesem as definições contidas nas normas do Poder Executivo e na jurisprudência sejam mais completas quando tratam do serviço continuado, vislumbro que suas características se contrapõem apenas em parte às do serviço não continuado, que abrange aquele específico, realizado em período predeterminado, sem excluir a possibilidade de também ser essencial e importante na acepção de que sua não realização ou interrupção possam prejudicar o atingimento das finalidades do ente público. 
37. 	Exames como o Enade são compostos de diversas atividades, agrupadas em edições que são específicas para cada exercício e independentes entre si. Nesse contexto, ainda que os resultados das experiências obtidas em cada um possam ser aproveitados para aprimoramentos nas novas edições, não há que se falar em continuidade na prestação de serviços que, pela sua própria natureza, são compostos de edições individualizadas por períodos anuais.
38.	Além disso, mesmo que o Enade seja previsto na Lei 10.861/2004 e esteja alinhado com as finalidades do Inep, o padrão de continuidade não se transfere automaticamente a todas as ações voltadas à realização do exame e às etapas que o compõem. 
39.	Os responsáveis apresentaram o cronograma das etapas de execução com um total de 559 dias (peça 78, p. 9/11) . Porém, lá estão incluídas todas as etapas, inclusive às correspondentes às ações desempenhadas pelo próprio Inep. À empresa aplicadora e corretora das provas compete, em suma, receber a base de dados das inscrições; definir os locais de prova (seleção e locação) ; realizar o ensalamento; capacitar as equipes aplicadoras; manusear, aplicar e corrigir as provas; produzir a base de dados; e elaborar relatórios (peça 78, p. 26) .
40.	O termo de referência que integrou o edital do pregão eletrônico 11/2016 estabeleceu cronograma de execução dos serviços de aplicação e correção das provas e definiu as entregas a cargo da contratada, cujos prazos se iniciariam 5 dias após a assinatura do contrato (ocorrida em 30/8/2016, conforme o Diário Oficial da União - Seção 3, de 5/9/2016, p. 57) e se estenderiam até 16/10/2017. O pagamento do total contratado seria dividido em 19 parcelas fixas e 4 variáveis, sendo a maioria das parcelas paga no prazo de 30 dias após a verificação de conformidade dos fatores avaliados previstos para cada entrega e algumas, até 10 dias antes da aplicação do exame (ocorrida em 20/11/2016 - peça 16, p. 4) . A vigência do contrato seria de 12 meses, contados da data da assinatura, com possibilidade, no interesse do Inep, de prorrogação por iguais e sucessivos períodos até o limite de 60 meses, após verificação da real necessidade e com vantagem à Administração, com fundamento no inciso II do art. 57 da Lei 8.666/1993 (peça 60, p. 11/4, 20/2 e 29) .
41.	Embora o cronograma inclua atividades com maior duração do que serviços como impressão e empacotamento das provas (objeto de análise no TC Processo 017.549/2016-7, também de minha relatoria) , o ciclo se repete nas diversas edições do Enade, e os produtos são específicos para cada um e esgotam-se na entrega do último relatório. O fato de o conjunto de atividades relativas à edição do exame de um exercício eventualmente se estender ao exercício seguinte e se sobrepor às atividades da edição subsequente não tem o condão de alterar a natureza dos serviços.  
42.	Cabe reforçar que "não há evidências de que o fracionamento dos serviços em contratações para cada exame venha a prejudicar sua execução (Acórdão 766/2010-TCU-Plenário, da relatoria do ministro José Jorge) ", ainda mais porque "os vários exames anuais que compõem o Enade não são executados continuamente da mesma maneira"; ao contrário, têm "características peculiares a depender das áreas de conhecimento objeto de avaliação, as quais podem influir diretamente na quantidade de inscritos e de munícipios envolvidos e, em consequência, na logística para realização do exame". As grandes diferenças nas quantidades de estudantes e cursos avaliados e de municípios envolvidos são ilustrativas da situação, segundo dados à peça 78, p. 22/4.
43.	Portanto, ainda que o Enade seja importante instrumento para concretização do papel institucional do Inep, especialmente na avaliação da qualidade de cursos do ensino de graduação, ele é exame que, cumpridas todas as etapas, se finaliza a cada edição. Não cabe, assim, confundi-lo com qualquer serviço contínuo. Destarte, o objeto da contratação celebrada com a Fundação Cesgranrio deve ser enquadrado como serviço não continuado. 
44. 	 As razões de conveniência da Administração em evitar a realização de procedimentos licitatórios anuais (como feito nos exercícios de 2006/9 e 2015/6 - peça 1, p. 4, 204/18 e 234) devem ser consideradas insuficientes para justificar prorrogações de contrato legalmente restritas a serviços de outra natureza.   
45. 	Nesse cenário, a realização de pesquisas de preços e a comparação com os valores per capta obtidos em contratações anteriores, mencionadas por responsáveis (peças 78, p. 3/4) , perdem significância para comprovar a vantagem na prorrogação de contrato de prestação de serviços que não devem ser caracterizados como contínuos.
46.	E, de qualquer modo, os procedimentos não constituiriam evidência suficiente de que a prorrogação seria mais vantajosa para a Administração. Primeiro, porque os gestores não trouxeram maiores detalhes sobre o modo pelo qual se realizou a pesquisa de preços no mercado, o que impede verificar sua razoabilidade. Segundo, porque, como havia indicado no despacho à peça 55, os procedimentos adotados pelo Inep "incluem riscos de que, com as novas exigências que vêm ocorrendo, haja a especialização de uma única prestadora do serviço no mercado, com inviabilização de qualquer competição e reflexo negativo para obtenção de propostas mais vantajosas". 
47.	A propósito, nota-se que a maior parte das contratações anteriormente realizadas para os serviços do Enade foi feita por dispensa/inexigibilidade de licitação. E, nos anos em que houve certame público, a Fundação Cesgranrio sempre foi contratada, individualmente ou em consórcio, salvo no ano de 2009, em que a ora representante se sagrou vencedora da concorrência 5/2009 (peça 1, p. 4) .
48.	A possibilidade de aprimoramento dos editais, com base na experiência adquirida e em estudos fundamentados, pode permitir a adequação das exigências e, com isso, trazer maior competitividade aos futuros certames e ganhos potenciais nos preços praticados.
49. 	Não é demais registrar que, com a possibilidade de prorrogação por sessenta meses, o contrato atual atingiria o valor global de mais de R$ 122 milhões, considerados os quantitativos de estudantes estimados para o período de 2016 a 2020 (2.188.000) e o custo per capta de R$ 55,95, em valores históricos, os quais seriam totalmente cobertos com recursos públicos. Ademais, a realização de licitação apenas de cinco em cinco anos não estimularia as outras empresas a buscar aprimoramentos de modo a atender a condições do edital. Consequentemente, isso não contribuiria para aumentar o número de entes aptos a participar da licitação, em benefício da Administração.
50.	Assim, impõe-se determinar ao Inep que se abstenha de prorrogar a vigência do ajuste em tela, admitida, porém, sua renovação com a exclusiva finalidade de executar o Enade 2019, desde que cumpridas as exigências normativas para tanto (a exemplo da comprovação de que o valor do contrato permanece economicamente vantajoso para a Administração) e demonstrada a falta de tempo suficiente para processar novo certame. 
IV
51. 	Quanto à responsabilização dos gestores, a Selog e o MPTCU propuseram afastar a aplicação de multa aos três responsáveis. Ponderaram a existência de atenuantes relacionadas às constatações de que, até o Enade 2014, a contratação dos serviços de aplicação e correção dos exames seria realizada sem licitação, de que os certames feitos em 2015 e 2016 deveriam ser tidos como evoluções no processo de contratação e de que o preço obtido no pregão eletrônico 11/2016 foi inferior aos contratados nos exames anteriores.
52.	Embora a atenuante referente à ausência de licitação no passado deva ser considerada com restrição, uma vez que há indicativos da realização de concorrências nos anos de 2006 a 2009 (peça 1, p. 204/18) , certamente os demais fatos, aliados aos aspectos peculiares envolvidos na condução desse certame de dimensões incomuns, justificam o encaminhamento pela não aplicação de multa. 
53.	Neste caso, apesar de as exigências discutidas terem se revelado excessivas e com potencial restritivo à competição, denota-se que os gestores atuaram de boa-fé, com o propósito de evitar a repetição de problemas verificados em contratação anterior, que poderiam prejudicar os formados e a atuação do ente público na avalição da qualidade do ensino superior e das próprias instituições avaliadas. 
54.	As dimensões e características inusitadas de exames como o Enade colocam para os gestores do Inep desafios consideráveis, que não podem ser desprezados. Os números à peça 78, p. 29, ilustram o cenário ao mostrar que, no Enade/2015, houve avaliação de 26 áreas, incluindo 8.114 cursos participantes, 2.016 instituições de educação superior e 551.880 estudantes concluintes inscritos.
55. 	Com os enormes interesses envolvidos e notícias de problemas em exame anterior, seria necessário alto grau de conhecimento e convicção para que algum gestor pudesse determinar a exclusão de exigências então consideradas necessárias para evitar problemas semelhantes. Ainda que fosse desejável haver questionamentos sobre os pontos, a atitude dos gestores não foi totalmente incompatível com a conduta aceitável de um gestor médio. 
56.	No que concerne à responsável Margô Gomes de Oliveira Karnikowski, é de se estranhar suas alegações no sentido que nunca teve participação na definição e elaboração de certames licitatórios e de suas exigências, pois apôs formalmente o "de acordo" no termo de referência em tela (peça 60, p. 41) . Contudo, o curto espaço de tempo - de apenas sete dias - entre sua nomeação e a emissão daquele ato realmente deve ser levado em conta como atenuante na avaliação de sua conduta.
57. 	Por todo esse contexto excepcional, acompanho a proposta de afastar a responsabilização dos gestores e a aplicação de multa, sem prejuízo de cientificar o Inep sobre as irregularidades apontadas, a fim de que não sejam repetidas nos futuros certames. 
58.	Especificamente quanto aos apontamentos sobre o cronograma de desenvolvimento das ações (itens 62 a 65 da primeira instrução transcrita no relatório) , porém, por não terem sido objeto de oitiva e pelo fato de a proposta da unidade técnica versar sobre medidas com vistas ao aprimoramento de novos editais, em vez de ciência ao Inep sobre as questões, é pertinente efetuar recomendação.
V
59.	Antes de finalizar, registro que o Inep apresentou memoriais ao meu Gabinete, nos quais buscou ressaltar i) o fato de os exames a cargo do ente estarem contemplados no plano plurianual vigente, por se referirem à sua atividade finalística, o que permitiria, no seu entender, a aplicação das disposições do art. 57, inciso I, da Lei 8.666/1993 ao caso; e ii) os danos que adviriam de eventual anulação do certame ante o cronograma para a realização do Enade 2019.
60.	Tendo em vista que a solução que estou propondo a este Colegiado não contempla a anulação da licitação e que a avaliação a respeito da suficiência, ou não, de tempo para realização de novo pregão deverá ser objeto de monitoramento futuro da deliberação a ser proferida, deixo de aprofundar a análise sobre essa questão.
61.	Quanto à aplicação ao caso das disposições do mencionado art. 57, inciso I, da Lei 8.666/1993, verifico que o assunto mereceria exame mais aprofundado, pois, a princípio, considero que não basta, para a prorrogação do contrato com amparo naquele dispositivo, que haja a previsão genérica das ações finalísticas no plano plurianual, sob pena de se autorizar a renovação anual de ajustes que envolvam praticamente todas as atividades da área fim da Administração Pública.
62.	Além das condicionantes relacionadas à existência de créditos na lei orçamentária anual e de interesse da Administração e à previsão da prorrogação no ato convocatório da licitação, transparece ser imprescindível que o projeto contenha produto com "meta específica" estabelecida no plano plurianual.
63.	Contudo, aqui também não cabe estender a análise, porquanto o próprio Inep reconheceu nos memorias que não houve previsão no pregão 11/2016 nesse sentido, e as irregularidades relativas à restrição ao caráter competitivo do certame são bastantes para desaconselhar a renovação do contrato firmado por prazo superior ao estritamente necessário a não prejudicar a realização do exame neste ano, conforme defendido anteriormente.  
	Ante o exposto, ao acolher os fundamentos dos pareceres como razões de decidir, com os acréscimos contidos nesta peça e pequenos ajustes nos encaminhamentos sugeridos, voto por que o Colegiado aprove a minuta de acórdão que submeto à sua deliberação.
TCU, Sala das Sessões Ministro Luciano Brandão Alves de Souza, em 24 de abril de 2019.
ANA ARRAES 
Relatora

Preliminarmente, cumprimento a Ministra Ana Arraes pela qualidade do Voto apresentado e antecipo minha concordância com o mérito da proposta por ela apresentada.
2.	Contudo, gostaria de tecer algumas considerações a respeito da questão que ensejou meu pedido de vista.
3.	A caracterização de determinados tipos de serviços em contínuos é, na maioria das vezes, tema que oferece dúvidas ao gestor. Afora aqueles que comumente são assim classificados (serviços de limpeza, conservação, vigilância) , há outros, como os do objeto da presente representação, que, em razão de suas diversas atividades, agrupadas em edições, poderiam ou não ser caracterizados como serviços contínuos.
4.	A regra é a licitação. A prorrogação contratual é uma excepcionalidade, sendo, a rigor, uma dispensa de licitação. Como tal, só pode ocorrer, conforme dispõe o inciso XXI do art. 37 da Constituição, se houver previsão legal. As hipóteses de dispensa de licitação são estritas. Assim, dado seu caráter excepcional, sempre que houver dúvida entre dispensar e realizar a licitação, o procedimento licitatório deve ser realizado.
5.	Por certo, nada impede que a partir da experiência adquirida com esses procedimentos e o contexto do mercado, os gestores tragam subsídios a esta Corte para uma eventual mudança deste entendimento no futuro.
6.	Por outro lado, ressalto que o Inep já engendrou solução que lhe permite prorrogar esses tipos de contratos: a consignação dos recursos para cobertura das despesas decorrentes desses ajustes no Plano Plurianual, como se observa no Pregão Eletrônico 01/2019 para a contratação se serviços gráficos para realização de exames. Tal previsão legal, nos termos do inciso I do art. 57 da Lei 8.666/1993, autoriza a entidade a fazer uso dessa prerrogativa, o que acaba tornando a discussão sobre a caracterização dos serviços contínuos absolutamente despicienda.
7.	Com essas considerações, manifesto-me de acordo com a proposta apresentada pela eminente Relatora.
TCU, Sala das Sessões Ministro Luciano Brandão Alves de Souza, em 24 de abril de 2019.
BENJAMIN ZYMLER
Revisor